ACORDAO-COMPLETO-2470339

ACÓRDÃO 695/2022 ATA 11/2022 - PLENÁRIO

VISTOS, relatados e discutidos estes autos em que se aprecia Relatório de Auditoria de Natureza Operacional (ANOp) realizada no Programa Saneamento para Todos (SPT) , instrumento da Política Nacional de Saneamento Básico (PNSB) , por meio do qual é realizado o financiamento de empreendimentos com recursos do FGTS para melhorar as condições de saúde e qualidade de vida da população pela expansão e melhoria da prestação dos serviços de saneamento. O foco dos trabalhos foram as ações relativas aos serviços de esgotamento sanitário e de abastecimento de água;
ACORDAM os Ministros do Tribunal de Contas da União, reunidos em Sessão Plenária, ante as razões expostas pelo Relator, em:
9.1. recomendar à SNS/MDR, com fundamento no art. 11 da Resolução-TCU 315, de 2020, que, na qualidade de gestor da aplicação do Programa Saneamento para Todos, elabore e formalize sistematização de atividades a serem desenvolvidas pelos atores envolvidos - Gestor de Aplicação, Agente Operador, Agente Financeiro e Mutuários - para nortear e induzir a resolução das situações adversas que acarretam a paralisação das obras (Capítulo 5, subtítulo 5.1) ; 
9.2. enviar cópia do Relatório, Voto e do presente Acórdão para:
9.2.1. a Agência Nacional de Águas e Saneamento, a fim de que a referida agência reguladora tome conhecimento de que este Tribunal detectou fragilidade no que tange à publicidade de informações sobre o Programa SPT, o que dificulta o exercício do controle social, e avalie a oportunidade e conveniência de incorporar regras de fomento ao controle social no momento da elaboração das normas de referência para as agências reguladoras subnacionais e para os titulares dos serviços de saneamento, conforme prescreve o art. 25-A da Lei 11.445/2007 (Capítulo 6. PRODUÇÃO E DIVULGAÇÃO DE INFORMAÇÕES DO PROGRAMA SPT) ;
9.2.2. o Banco Central do Brasil, a Secretaria do Tesouro Nacional e o Ministério da Economia, a fim de que tomem conhecimento das consequências que o limite de endividamento do setor público imposto pela Resolução CMN 4.589/2017 implica a área de saneamento básico, visando a aprimorar eventual debate com o Ministério do Desenvolvimento Regional em busca do atingimento de maior volume de investimentos e alcance do objetivo de universalização dos serviços de abastecimento de água e esgotamento sanitário (Capítulo 4) ; 
9.2.3. a Caixa Econômica Federal, na qualidade de agente operador, a fim de que tome conhecimento do diagnóstico acerca das consequências que o limite de endividamento do setor público, imposto pela Resolução CMN 4.589/2017, implicam a área de saneamento básico (Capítulo 4) ;
9.3. enviar cópia das respostas consolidadas ao questionário para mutuários públicos (Peça 42 deste processo) ao Ministério do Desenvolvimento Regional, na qualidade de gestor da aplicação do Programa Saneamento para Todos para conhecimento (Capítulo 4) ;
9.4. nos termos do art. 8º da Resolução-TCU 315/2020, fazer constar, na ata da sessão em que estes autos forem apreciados, comunicação do relator ao Colegiado no sentido de monitorar a recomendação contidas no item "b" dessa proposta, em conjunto com o monitoramento da determinação que consta do item "a".

Auditoria operacional no Programa Saneamento para Todos (SPT), instrumento da Política Nacional de Saneamento Básico (PNSB) por meio do qual é realizado o financiamento de empreendimentos com recursos do FGTS para melhorar as condições de saúde e qualidade de vida da população por meio da expansão e melhoria da prestação dos serviços de saneamento.

Ministério do Desenvolvimento Regional.

3. Interessados/Responsáveis:
3.1. Interessado: Congresso Nacional (vinculador).

13.1. Ministros presentes: Ana Arraes (Presidente), Walton Alencar Rodrigues, Benjamin Zymler, Augusto Nardes, Aroldo Cedraz (Relator), Bruno Dantas, Jorge Oliveira e Antonio Anastasia.
13.2. Ministros-Substitutos presentes: Augusto Sherman Cavalcanti, Marcos Bemquerer Costa, André Luís de Carvalho e Weder de Oliveira.

AROLDO CEDRAZ

Trata-se de Auditoria Operacional no Programa Saneamento para Todos (SPT) , instrumento da Política Nacional de Saneamento Básico (PNSB) , por meio do qual é realizado o financiamento de empreendimentos com recursos do FGTS para melhorar as condições de saúde e qualidade de vida da população por meio da expansão e melhoria da prestação dos serviços de saneamento. O foco dos trabalhos foram as ações relativas aos serviços de esgotamento sanitário e de abastecimento de água.
2.	Como resultado, a equipe de auditoria apresentou a instrução a seguir reproduzida (Peça 57) , com ajustes de forma que reputo pertinentes, a qual contou com a anuência dos dirigentes da Secretaria de Fiscalização de Infraestrutura Urbana, que atestou, também, que foi verificado, no que se mostrou aplicável, o atendimento ao disposto na Resolução - TCU 315/2020 (Peças 58 e 59) :
	"[...] I. APRESENTAÇÃO
A presente auditoria trata do Programa Saneamento para Todos (SPT) , instrumento da Política Nacional de Saneamento Básico (PNSB) por meio do qual é realizado o financiamento de empreendimentos com recursos do FGTS para melhorar as condições de saúde e qualidade de vida da população por meio da expansão e melhoria da prestação dos serviços de saneamento. O foco dos trabalhos foram as ações relativas aos serviços de esgotamento sanitário e de abastecimento de água.
O programa se apresenta, atualmente, como a principal fonte, nessa temática, de investimentos de recursos geridos ou operados pela União (ao longo do relatório se utilizará a expressão "investimentos federais" para permitir maior fluidez à redação) . O Ministério do Desenvolvimento Regional e a Caixa possuem atribuições gerenciais nessa política pública, sendo responsáveis por regramentos internos, avaliação desempenho e acompanhamento. 
Esse relatório foi estruturado para, no Capítulo 2, situar o leitor da importância do saneamento e, em seguida, apresentar as delimitações da auditoria, com a definição do objeto auditado, do objetivo da auditoria e descrição da metodologia utilizada. 
No Capítulo 3 é apresentado o universo no qual o objeto está inserido, expondo o diagnóstico e histórico dos marcos legais do setor, a carteira de investimentos do MDR com todas suas fontes de recursos, para que se note a importância setorial do FGTS, e o Plano Nacional de Saneamento Básico, em que se expõe a busca pela universalização dos serviços até 2033, contendo a necessidade de investimentos, a participação dos diversos atores e as fontes de recursos. Feito esse apanhado, é apresentado o programa SPT. 
Nos tópicos seguintes (Capítulos 4 a 6) são respondidas as 3 questões de auditoria formuladas na fase de planejamento - conforme metodologia descrita no Capítulo 2 e em função do diagnóstico registrado no Capítulo 3. A primeira questão aborda a forma de acesso aos recursos, no intuito de avaliar eventuais entraves que prejudiquem o alcance de maiores níveis de investimento; a segunda trata da transparência dada às ações apoiadas, visando identificar oportunidades de melhoria na promoção do controle social; e a terceira discorre acerca do acompanhamento do programa pelos entes federais. 
Por fim, apresentam-se os comentários dos gestores (Capítulo 7) , a conclusão das análises (Capítulo 8) e a proposta de encaminhamento (Capítulo 9) alvitrada para as questões suscitadas. 
2. INTRODUÇÃO
2.1. Importância socioeconômica, externalidades positivas e negativas do tema 
Saneamento pode ser definido como o conjunto de medidas que visam preservar ou modificar as condições do meio ambiente com a finalidade de prevenir doenças e promover a saúde, melhorar a qualidade de vida da população e a produtividade do indivíduo e facilitar a atividade econômica[endnoteRef:2].  [2:  TRATA BRASIL. Saneamento: O que é saneamento, c2021. Página inicial. Disponível em: . Acesso em: 3/2/2021.] 
No Brasil, o saneamento básico é definido pela Lei 11.445/2007 como o conjunto dos serviços, infraestrutura e instalações operacionais de (i) abastecimento de água, (ii) esgotamento sanitário, (iii) limpeza urbana e manejos de resíduos sólidos e (iv) drenagem e manejo de águas pluviais urbanas. O presente trabalho tem como escopo apenas as modalidades abastecimento de água e esgotamento sanitário, contudo, nesse tópico será abordado o saneamento no seu sentido amplo. Os reflexos e impactos do saneamento no desenvolvimento econômico, na saúde e no meio ambiente são significativos. Os dados e informações apresentados neste tópico são baseados no texto Benefícios Econômicos e Sociais do Saneamento no Brasil[endnoteRef:3] e no Portal de Saneamento Básico[endnoteRef:4]. [3:  FREITAS, Fernando Garcia e MAGNABOSCO, Ana Leila. Benefícios Econômicos e Sociais da Expansão do Saneamento no Brasil, Instituto Trata Brasil. 2018.]  [4:  PORTAL DO SANEAMENTO BÁSICO. Portal do Saneamento Básico, c2021. Página inicial. Disponível em: . Acesso em: 3/2/2021.] 
Segundo estudo do texto citado, a situação do saneamento tem reflexos imediatos nos indicadores de saúde. A taxa de mortalidade das crianças com até 5 anos de idade foi de 16,4 mortes por mil nascidos vivos no Brasil em 2015. Esse valor é bem inferior à média mundial, mas superior às taxas de mortalidade infantil de Cuba (4,5) , Chile (8,1) ou Costa Rica (9,7) . Também é maior que a verificada nos vizinhos Argentina (12,5) e Uruguai (10,1) . 
Em resumo, os autores do trabalho constataram que a taxa de mortalidade infantil (mortos por mil nascidos vivos com menos de 5 anos de idade) é influenciada pelo nível de acesso da população ao serviço de esgotamento sanitário. Naturalmente, quanto maior o nível de acesso ao serviço, menor é a taxa de mortalidade. Outro ponto abordado no estudo é que a situação precária do saneamento se reflete na longevidade da população. A expectativa de vida no Brasil, de 74,4 anos em 2015, era menor que a média da América Latina (74,9 anos) , devido, em parte, aos níveis de saneamento do país, que ocupava a 11ª colocação entre os 17 países analisados. 
Os efeitos na economia também são evidentes. O turismo, por exemplo, uma atividade que depende de boas condições ambientais para seu desenvolvimento, é prejudicado com a falta de saneamento. O estudo estimou que os ganhos de renda no turismo, com a melhoria gradual até a universalização do saneamento, entre 2015 e 2035, atinjam R$ 42,8 bilhões nesse mesmo período.
As economias latino-americanas com melhor desempenho na área do saneamento têm fluxos internacionais de turistas relativamente maiores. Em Cuba, Chile e Argentina chegaram, respectivamente, 261, 207 e 138 turistas estrangeiros por mil residentes em 2014. No Brasil, esse número foi de apenas 31 turistas por mil residentes. E destaque-se que isso ocorreu no ano em que o país sediou a Copa do Mundo de Futebol. 
O descuido com a poluição das águas brasileiras implica, de forma direta, a deterioração do patrimônio natural que sustenta o turismo de lazer no país. Por esses motivos, o grau de desenvolvimento do saneamento acaba se refletindo de forma bastante clara no desenvolvimento econômico e social da nação. 
Os investimentos em obras de saneamento criam empregos e expandem a renda da população, fomentando a economia local. Em termos conceituais, esses impactos são classificados como diretos, indiretos e induzidos, e podem se dar nos locais onde os serviços de saneamento são prestados ou em outras localidades.
Outro indicador que aponta as consequências econômicas da falta de saneamento é o número de trabalhadores afastados de suas atividades laborais por motivos de saúde. Em 2015 esse número foi de 6,4 milhões. Caso ocorra a universalização do saneamento, em 2035, estima-se que o número caia para 5,3 milhões. Isso significa uma redução de 1,415 milhão de dias de afastamento do trabalho em 2035.
Em 2015, o custo com horas não trabalhadas alcançou R$ 872 milhões. Para 2035, considerada a universalização, estima-se um custo com horas não trabalhadas de R$ 730 milhões. Isso equivale a uma economia de R$ 142 milhões no ano de 2035 em relação ao estimado para 2015. Além disso, haveria redução das despesas com internações por infecções gastrointestinais na rede hospitalar do Sistema Único de Saúde - SUS. Esses gastos passariam de R$ 95 milhões em 2015 para R$ 72 milhões em 2035. 
A economia com a melhoria das condições de saúde da população brasileira para o período de 2015 a 2035, tomando-se por base os afastamentos do trabalho e internações ocorridas em 2015, seria de, aproximadamente, R$ 362 milhões.
O Portal do Saneamento Básico também registra o impacto direto da carência de saneamento básico na saúde das pessoas. Segundo o Sistema de Informações Hospitalares do SUS, ocorreram três milhões de internações por conta de doenças relacionadas à insuficiência de saneamento básico em dez anos, entre 2009 e 2018. Vale destacar, no entanto, que houve uma redução significativa nas internações por doenças ligadas ao saneamento básico ineficiente ao longo da última década. No Brasil, o número de internações por 100 mil habitantes passou de 184,7 em 2009, para 65,6 em 2018.
O Gráfico 1, disponível no Portal do Saneamento, demonstra a redução do número de internações decorrentes da melhoria nos índices de saneamento, no período de 2009-2018, além de evidenciar que as macrorregiões Norte e Nordeste (que possuem os piores índices de saneamento) possuem as maiores taxas de internação por 100 mil habitantes.  
Gráfico 1: Internações anuais por carência de saneamento por macrorregião
Fonte: Portal do Saneamento
As doenças decorrentes da falta de coleta de esgoto e lixo ou do acesso à água tratada incluem aquelas causadas por contato com fezes, doenças transmitidas por insetos, além de verminoses (helmintíases e teníases) , de acordo com dados do Ministério da Saúde.
Ainda de acordo com o Sistema de Informações sobre Mortalidade, também do Ministério da Saúde, essas doenças relacionadas ao saneamento básico inadequado foram responsáveis por 73,4 mil mortes em 10 anos, entre 2008 e 2017.
Por fim, o Gráfico 2 a seguir, disponível no Portal do Saneamento, ilustra que a falta de saneamento impacta mais as crianças. 
Gráfico 2: Distribuição etária de internações por falta de saneamento
Fonte: Portal do Saneamento Básico 
2.2. Objeto e objetivo da fiscalização
A presente auditoria tem por objeto o Programa Saneamento para Todos (SPT) . Trata-se de programa destinado a financiar empreendimentos ao setor público e ao setor privado, apoiando o poder público na promoção da melhoria das condições de saúde e da qualidade de vida da população urbana e rural, promovendo ações de saneamento básico, integradas e articuladas com outras políticas setoriais. Os recursos onerosos são advindos do Fundo de Garantia por Tempo de Serviço (FGTS) . 
A implementação do programa, que faz parte do Programa de Aceleração do Crescimento (PAC) , envolve órgãos e entidades do poder público federal, bem como outros atores. O Capítulo "3.5. Programa Saneamento para Todos" apresenta mais detidamente as características e objetivos do programa, bem como seus atores e respectivas atribuições. 
O objetivo estabelecido no presente trabalho foi de avaliar se os recursos onerosos destinados ao Programa Saneamento para Todos - SPT, no período de 2012-2020, foram aplicados em ações de abastecimento de água e de esgotamento sanitário de forma otimizada e em atendimento às diretrizes estabelecidas na Política Nacional de Saneamento Básico (PNSB) e no Plano Nacional de Saneamento Básico (Plansab) .
Nota-se, portanto, que o trabalho não abarca todas as atividades e ações desenvolvidas no âmbito do Programa SPT. Em virtude de critérios de materialidade e relevância (conforme explanado no Capítulo 3. VISÃO GERAL DO OBJETO) , o escopo inclui apenas as ações referentes aos serviços de abastecimento de água e de esgotamento sanitário apoiadas com recursos do FGTS. 
Cabe ressaltar que a competência do TCU no tocante a programas com recursos onerosos é afeto ao exame da regularidade nos procedimentos dos financiamentos concedidos pela Caixa e pelo BNDES para as obras e da verificação da adequação da garantia. E cabe aos bancos adotarem as providências para que seus recursos não alimentem obras superfaturadas, conforme jurisprudência contida nos Acórdãos 678/2010 e757/2010, ambos do Plenário do TCU. 
Ademais, o TCU também possui a competência de avaliar a política pública e a atuação do Governo Federal nessa política, englobando o desenho da política, a estruturação dos modelos de gestão e resultados. Nessa perspectiva se insere a presente auditoria, que avalia o desempenho de importante programa inserido na Política Nacional de Saneamento Básico (PNSB) .
Registre-se que a presente auditoria é de iniciativa desta unidade técnica, conforme Proposta de Fiscalização (PFIS) tratada no processo administrativo TC Processo 033.541/2019-1. A proposta recebeu a chancela do Ministro-Relator designado (despacho à peça 4 daqueles autos) e passou a integrar o conjunto de ações estratégicas do Tribunal definidas para o biênio 2019-2020.
2.3. Metodologia
A auditoria foi conduzida de acordo com as Normas de Auditoria do Tribunal de Contas da União (NAT) e com o Manual de Auditoria Operacional do Tribunal, que está alinhado às Normas Internacionais das Entidades Fiscalizadoras Superiores (ISSAI) , emitidas pela Organização Internacional de Entidades Fiscalizadoras Superiores (Intosai) . Nenhuma restrição significativa foi imposta aos exames. 
Após delimitação do objeto e do escopo dos trabalhos, no intuito de avaliar o desempenho do Programa SPT à luz dos critérios gerais estabelecidos (notadamente a Lei 11.445/2007, que instituiu a PNSB, e o Plansab) , e considerando ainda as competências desta Corte no que se refere à aplicação de recursos do FGTS, foram formuladas as seguintes questões de auditoria:
Questão 1: As regras de seleção do Programa Saneamento para Todos são excessivamente restritivas ou não transparentes? 
Questão 2: As informações do Programa SPT são divulgadas de modo a promover o controle social e subsidiar tomadas de decisão de melhoria? 
Questão 3: O acompanhamento dos empreendimentos do programa SPT é suficiente e tempestivo? 
A Questão 1 aborda os critérios de acesso ao programa, no intuito de avaliar eventuais entraves que limitam as contratações e, por conseguinte, a eficácia na aplicação dos recursos disponibilizados pelo FGTS.
A Questão 2 refere-se à qualidade das informações gerenciais produzidas para condução do programa, bem como ao nível de transparência dado às informações consideradas relevantes. O foco é avaliar a suficiência dessas informações para propiciarem uma boa gestão, bem como a suficiência e disponibilidade das informações tornadas públicas para propiciarem o adequado controle social.
Por fim, a Questão 3 visa avaliar o desempenho da carteira de empreendimentos financiados no Programa SPT, no intuito de averiguar possíveis falhas ou oportunidades de melhoria no processo de acompanhamento desempenhado pelo ministério gestor e pelo agente operador (a Caixa) . 
Para obtenção de informações foram utilizadas as seguintes técnicas de auditoria: análise documental, entrevista com gestores, aplicação de questionários, painel de referência e análise de informações constantes em banco de dados oficiais. 
Durante a fase de planejamento, como forma de aprofundar os conhecimentos sobre o tema objeto de estudo, houve a participação de integrante da equipe em congresso técnico da área de saneamento (promovido pela Associação Brasileira de Engenharia Sanitária - ABES) , bem como a participação de toda a equipe em diversos eventos e fóruns de discussão técnica (na maioria, telepresenciais - webinários) . 
Foram executadas algumas técnicas de diagnóstico de auditoria, tais como mapeamento de processos, árvore de problemas e diagrama de verificação de risco. Os mapas de processos do Programa SPT (subdivididos em função da natureza jurídica do tomador - público ou privado) são apresentados no item 3.5. Programa Saneamento para Todos. O diagrama de verificação de riscos, construído pela equipe de auditoria e validado em reunião com os gestores (SNS/MDR e Caixa) constitui as peças 21 e 22. 
Ao longo de todo o trabalho as técnicas foram utilizadas de modo propiciar maior inclusão dos gestores, atores públicos e sociedade civil, sendo realizadas diversas entrevistas com a SNS e com a Caixa. A matriz de planejamento (peça 43) foi construída de forma participativa e contou com painel de referência público, realizado remotamente e transmitido pelo Youtube[endnoteRef:5]. [5: TCU. Painel de Referência: Auditoria no Programa Saneamento para Todos, c2020. Página inicial. Disponível em: . Acesso em: 3/2/2021.] 
Na fase de execução, foram elaborados questionários direcionados aos proponentes públicos do Programa SPT, de modo a coletar as percepções dos maiores tomadores a respeito da condução do programa - regras de acesso e acompanhamento dos empreendimentos apoiados. O questionário (peça 41) foi encaminhado a todas as 107 entidades públicas que apresentaram proposta ao Programa SPT no período 2018-2020, dos quais 17 apresentaram respostas. A população atendida pelos proponentes que apresentaram respostas é superior a 80 milhões de habitantes (38% da população brasileira) , configurando-se amostra representativa dos prestadores atuantes no setor. 
As análises acerca do desempenho dos contratos de financiamento se deram sobre a chamada carteira do Balanço PAC, por possuir informações que tiveram sua confiabilidade checada com maior rigor pelo MDR, sendo a data-base utilizada junho/2019.  A amostra utilizada possui os contratos ativos do PAC 1 (exclui os concluídos e encerrados) e a totalidade dos contratos do PAC 2, tendo sido elaborados vários recortes em função da análise a ser realizada, conforme explicado no Capítulo 5. DO ACOMPANHAMENTO DAS OPERAÇÕES FINANCIADAS e Apêndice A - Análises comparativas da carteira de empreendimentos por fonte de recursos - OGU e FGTS.
Também foram dirigidos vários ofícios de requisição à Caixa e à SNS, na busca de evidenciação para as questões levantadas.
2.4. Limitações inerentes à auditoria
A auditoria foi executada durante a pandemia do Covid-19, não sendo possível realizar visitas in loco aos empreendimentos financiados, ou reuniões presenciais com os mutuários e outros agentes envolvidos, como agências reguladoras locais, população beneficiada e especialistas. 
A alteração do marco legal do saneamento Lei 11.445/2007, com a promulgação da Lei 14.026/2020, implica mudanças estruturais no setor não plenamente mensuradas. Esse risco foi mapeado durante a fase inicial da auditoria, tendo sido tratado pelo estudo e acompanhamento dos projetos de lei, além de discussões com gestores e especialistas. Registre-se que lei aprovada contou com vetos presidenciais sobre questões cruciais do novo marco. Tais vetos foram apreciados, e mantidos, pelo Congresso Nacional apenas em 17 de março de 2021, e não foram elaboradas em sua totalidade as normas infralegais decorrentes. Desse modo, resta incerteza acerca da magnitude das implicações do novo marco no cenário futuro do saneamento. 
2.5. Volume de recursos fiscalizados  
O volume de recursos fiscalizados alcançou o montante de R$ 21,8 bilhões. Esse valor corresponde à carteira de 466 contratos de financiamento em abastecimento de água e esgotamento sanitário no âmbito do Programa Saneamento para Todos, segundo a carteira de Balanço do PAC em junho de 2019, considerando os contratos vigentes do PAC 1 e do PAC 2, além dos contratos com obras concluídas do PAC 2. Desses, 61% dos valores são de mutuários públicos e o restante de mutuários privados e SPEs.
Para melhor dimensionar a importância do volume de recursos nessa política, cita-se que a carteira de empreendimentos custeados com recursos do OGU, utilizada como benchmark para parte das análises, possuía 372 contratos e totalizava R$ 13,1 bilhões, na mesma data.
3. VISÃO GERAL DO OBJETO
O saneamento básico é tema amplo e complexo, sujeito a diversos atores, intercorrências, necessidades e particularidades. Inserido no extenso espectro de possibilidade de atuação do TCU, o presente trabalho foca nas modalidades de abastecimento de água e esgotamento sanitário e tem como objetivo avaliar o Programa Saneamento para Todos, por ser este o maior programa federal de financiamento de investimentos no setor.
Além da materialidade do programa citado, nesse capítulo é exposta uma breve explanação de contexto, para que se possa entendê-lo como importante ferramenta para o desenvolvimento do saneamento frente aos desafios, perspectivas e possibilidades de melhoria.
Assim, será apresentado um diagnóstico de indicadores e dificuldades das modalidades abastecimento de água e esgotamento sanitário; o contexto legal em que estão inseridos, passando pelo histórico que permite entender desde a composição atual dos prestadores até as recentes alterações legislativas com o novo marco; a carteira de investimentos total da Secretaria Nacional de Saneamento; e o planejamento governamental para universalização dos serviços até 2033.
Ao final, serão indicados alguns trabalhos conexos realizados pelo Tribunal sobre o tema. 
3.1. Diagnóstico dos serviços de abastecimento de água e esgotamento sanitário no Brasil 
A universalização dos serviços de saneamento básico no Brasil ainda é uma realidade distante. Conforme dados do Sistema Nacional de Informações sobre Saneamento - SNIS 2019 (data-base 2018) , mais de 34 milhões de pessoas ainda não tem acesso à água tratada; dentre esse contingente, mais de 65% concentram-se nas regiões norte e nordeste do país (mais de 20 milhões de brasileiros) . Pouco mais da metade da população possui acesso ao serviço de coleta de esgoto; e somente 46,37% dos esgotos coletados no país são tratados, o que gera externalidades negativas para o meio ambiente, saúde da população e desenvolvimento econômico.
A Figura 1 apresenta alguns indicadores relativos aos serviços de abastecimento de água e esgotamento sanitário apontados pelos SNIS 2019, com dados de 2018, por macrorregião do país. 
Figura 1: Indicadores de saneamento por macrorregião
Fonte: elaboração própria com base nos dados constantes no Diagnóstico Água e Esgotos 2019[endnoteRef:6] [6:  MDR. Sistema Nacional de Informações sobre Saneamento, c2021. Diagnósticos. Disponível em . Acesso em 3/2/2021.] 
Quanto à eficiência na prestação dos serviços de abastecimento de água, que pode ser medida pelo índice de perdas na distribuição da água potável, o setor manteve, no período de 2014-2018, índices elevados de perdas em todas as macrorregiões do Brasil. Interessante observar que, apesar da ausência de universalização do serviço de abastecimento de água e das desigualdades regionais na sua prestação, o consumo per capita de água no país foi de 154,9 L/hab/dia, valor que supera o indicado como necessário pela Organização Mundial de Saúde - OMS (110 L/hab/dia) .   
O volume consumido sugere a necessidade de medidas para a conscientização da população no sentido de usar racionalmente esse recurso finito, como, por exemplo, intensificação de ações para promover o uso racional da água e adoção de tarifas progressivas em função do consumo.
Ao longo dos últimos anos, pode-se observar pequenos avanços na prestação dos serviços de abastecimento de água potável e esgotamento sanitário, inclusive nas macrorregiões Norte e Nordeste. Entretanto, o serviço ainda é marcado por um padrão de desigualdade macrorregional em sua cobertura, conforme se depreende da Tabela 1 (os indicadores citados nas Tabelas 1 a 3 tem suas fórmulas de cálculo expostas no Anexo A) . 
Tabela 1: Evolução dos indicadores (SNIS IN055 e IN056) - Brasil e Macrorregiões
 
Fonte: Elaboração própria. Base de Dados - SNIS 2014 - 2018
A Tabela 2 apresenta a evolução do índice de perda na distribuição de água entre 2014 e 2018. Verifica-se que, assim como nos índices de atendimento, as regiões Norte e Nordeste apresentam piores resultados, enquanto se observa que o Sudeste, o Sul e o Centro-Oeste apresentam situação similar, diferentemente do que ocorre com os índices de atendimento, que são mais favoráveis no Sudeste.
Tabela 2: Evolução do indicador SNIS IN049 - Brasil e macrorregiões
Fonte: Elaboração própria. Base de Dados - SNIS 2014 - 2018
Além das desigualdades regionais e do baixo índice de coleta de esgoto, há ainda a problemática do baixo nível de tratamento, conforme exposto na Tabela 3.
Tabela 3: Evolução dos indicadores (SNIS IN015 e IN046) - Brasil e macrorregiões
Fonte: Elaboração própria. Base de Dados - SNIS 2014 - 2018
De acordo com os dados do SNIS, o montante de recursos investidos pelos setores público e privado, de todas as esferas, em ações referentes aos serviços de abastecimento de água e esgotamento sanitário, de 2014 a 2018, alcançou R$ 59,1 bilhões (valores nominais) , ou seja, o investimento médio, nos cinco anos, foi de R$ 11,9 bilhões/ano. 
Em contraponto, verifica-se que o Plansab, principal instrumento da política pública nacional de saneamento, estima que a necessidade de investimentos, com valores referenciais de 2017, para alcançar as metas estabelecidas para abastecimento de água e esgotamento sanitário até o final de sua vigência (2033) , que visam a universalização desses serviços (a qual, registre-se, é entendida como o alcance de alguns índices de atendimento, que não necessariamente são de 100% para todo o Brasil) , seria da ordem de R$ 357 bilhões; sendo, R$ 142 bilhões para abastecimento de água e R$ 215 bilhões para esgotamento sanitário, o que corresponde a uma média de investimentos de R$ 23,8 bilhões/ano (2019-2033) . Considerando que a recente média histórica de investimentos nesses serviços foi de R$ 11,9 bilhões/ano (2014-2018) , se mantida essa média seriam necessários mais de 30 anos para alcançar a universalização.  
O planejamento no setor de saneamento ainda é precário, haja vista a existência de diversos municípios que não possuem sequer plano municipal, ou que o elaboraram apenas para atender requisitos legais, sem conexão com a realidade presente ou adequado planejamento. 
Especialistas do setor atribuem a problemática da ausência da universalização dos serviços de saneamento a causas que podem ser de origem técnica, operacional, de gestão, governança e segurança jurídica. A Tabela 4 apresenta um resumo de potenciais causas, elencadas por diversas publicações especializadas, para os baixos índices de saneamento vivenciados no Brasil.
Tabela 4: Causas da não universalização do saneamento no Brasil
	Baixa capacidade técnica/gestão

	Ineficiência dos prestadores de serviço, o que acarreta elevados índices de perdas de água no sistema de distribuição, com a consequente evasão de receitas e perdas no faturamento; além da ineficiência energética;
Baixo know how na estruturação de programas de redução de perdas de água e eficiência energética pelas empresas;
Baixa capacidade técnica dos entes subnacionais em elaborar bons projetos de saneamento;
Ociosidade da infraestrutura, ou seja, milhões de pessoas não estão ligadas à rede de esgoto, apesar de terem os serviços disponíveis para se conectar. As causas dessa ociosidade passam pela resistência ao pagamento das tarifas, seguidas pela falta de informação e pela inexistência de sanções etc;

	Níveis de Investimento

	Baixa média histórica de investimentos do setor de saneamento;
Queda da disponibilidade de recursos não onerosos (oriundos do Orçamento Geral da União - OGU) para atender as demandas do setor de saneamento, devido à crise econômica e o teto dos gastos públicos (PEC 95/2016) . A título de exemplo, cita-se que a própria SNS informou que desde 2013 não foram realizadas seleções para contratação de projetos para as modalidades de abastecimento de água e esgotamento sanitário, a serem financiados com recurso do OGU;
Baixa capacidade de endividamento e pagamento dos entes subnacionais.

	Governança / Segurança Jurídica

	Ambiente sem segurança jurídica, governança e regulação adequados, condições essenciais para que a gestão dos serviços alcance suas metas de universalização;
Grande variabilidade de regras regulatórias, o que impacta no desenvolvimento do setor. O país convive com um arranjo institucional de 49 agências reguladoras responsáveis pela regulação da prestação dos serviços em 2.906 municípios, dos 5.570 existentes - ou seja, 48% dos municípios não possuem nenhum tipo de regulação. Também é digno de nota o fato de que cada município pode ter sua agência reguladora, o que dificulta sobremaneira a atuação de empresas em vários locais, por ficarem sujeitas a regras diferenciadas de regulação[endnoteRef:7]; [7:  MDR. Medida Provisória 868/2019, p. 1. Exposição de motivos. Disponível em: . Acesso em: 3/2/2021.] 
Pulverização do setor e elevado número de agentes envolvidos, ou seja, fragmentação institucional;
Baixa capacidade técnica das agências reguladoras;
Deficiência dos modelos tarifários acarreta remuneração aos prestadores dos serviços insuficiente para que reste excedente operacional para investimentos;
Setor altamente monopolizado, onde as estatais têm forte predomínio e a iniciativa privada participa, por ora, em cerca de 5% dos municípios assistidos;
Falta de integração entre os entes.
Falta de planejamento ou elaboração de plano municipal de planejamento como mero elemento burocrático, sem eficácia prática (criados apenas por exigência legal) .

Fonte: Elaboração própria (Para maiores informações acerca das fontes consultadas, explorar peça 39) 
O setor se caracteriza por uma ampla diversidade de atores. Enquanto os municípios são, em regra, os titulares e os estados têm maiores prerrogativas em regiões metropolitanas, cabe à União, em linhas gerais, instituir diretrizes, além de contribuir com fontes de recursos, onerosos ou não.
Os prestadores de serviço, cuja divisão de mercado, em termos populacionais, é composta por cerca de 5% de empresas privadas, 70% de companhias estaduais de saneamento (CESBs) e o restante é prestado diretamente pelos próprios titulares, são os principais responsáveis pelos investimentos em expansão, tendo como fontes de recursos a exploração econômica dos serviços, financiamentos e recebimento de recursos não onerosos.  
Entre os atores federais, destacam-se o Ministério do Desenvolvimento Regional (MDR) , principalmente por meio da Secretaria Nacional de Saneamento (SNS) , a Fundação Nacional de Saúde (Funasa) , o BNDES e a Caixa. A Agência Nacional de Águas e Saneamento Básico (ANA) recebeu maior relevo em 2020, devido ao recebimento de novas atribuições com a sanção da Lei 14.026/2020, que atualizou o Marco Legal - tema abordado no item seguinte deste relatório.
Há ainda uma gama de agências reguladoras de saneamento com competências locais ou regionais, órgãos ambientais e conselhos sociais.
3.2. Marco Legal
O primeiro plano abrangente sobre saneamento básico, em âmbito nacional, ocorreu durante o governo militar, com a criação do Plano Nacional de Saneamento - Planasa  (Lei 5.318/1967) . Naquele contexto, as funções de planejamento e controle competiam ao governo federal e a função de execução competia aos estados e também, caso a reivindicassem, aos municípios.
O financiamento das ações tinha como origem os recursos oriundos do Fundo de Garantia Por Tempo de Serviço - FGTS (criado em 1966) , gerido pelo Banco Nacional de Habitação (BNH) . O Planasa condicionava o aporte de recursos financeiros da União aos entes que criassem Companhias Estaduais de Saneamento Básico (CESBs) , às quais foram concedidos os sistemas de saneamento urbano.
Alguns municípios não aderiram ao modelo, de forma que coexistiam duas formas de organização da prestação dos serviços de saneamento: companhias estaduais e serviços municipais. Diversos fatores levaram ao exaurimento do modelo Planasa, ocasionando sua extinção. 
Com a promulgação da Constituição da República Federativa do Brasil em 1988, o saneamento básico passou a ser de competência comum de todos os entes da federação, com a titularidade de prestação dos serviços conferida aos municípios.
Entretanto, questões acerca dessa titularidade, principalmente em regiões metropolitanas e outros agrupamentos urbanos, foi discutida no Supremo Tribunal Federal - STF. Os julgamentos das Ações Diretas de Inconstitucionalidade - ADI 2.077/BA e 1.842/RJ resultaram no estabelecimento de que a gestão dos serviços de saneamento, nas regiões metropolitanas, deve ser compartilhada com os estados, sem implicar em qualquer perda aos municípios.
A União, no exercício de sua competência exclusiva, aprovou a Lei 11.445, de 5 de janeiro de 2007, regulamentada pelo Decreto 7.217, de junho de 2010, que tratam das Diretrizes Nacionais para o Saneamento Básico e da Política Federal de Saneamento Básico no País. 
Os aspectos mais relevantes desse marco regulatório foram: (i) o conceito amplo de saneamento básico, o qual envolve abastecimento de água, esgotamento sanitário, manejo de resíduos sólidos urbanos e manejo de águas pluviais; (ii) a obrigatoriedade do titular dos serviços definir uma política de saneamento e elaborar seu respectivo plano de saneamento; (iii) a obrigatoriedade da regulação da prestação dos serviços, a qual deverá ser feita pelo titular, podendo ser delegada para entidade reguladora situada dentro dos limites do respectivo estado do titular; (iv) a obrigatoriedade da relação contratual entre titular do serviço e prestador ser realizada por intermédio de contrato de programa ou de contrato de concessão, e entre prestadores de serviços (subdelegação) , por intermédio de contrato de prestação de serviços;  (v) a criação do Sistema Nacional de Informações em Saneamento Básico - Sinisa;  (vi) o controle social na prestação dos serviços. 
Em 2018 houve duas tentativas de alterar o marco regulatório por meio das Medidas Provisórias 844 e 868, mas ambas perderam a eficácia por perda de vigência.
Recentemente, a Lei 14.026/2020 promoveu alterações significativas na Lei 11.445/2007. Como principais eixos estruturantes, o novo marco regulatório traz: (i) criação de diretrizes regulatórias para o setor, (ii) possibilidade de privatização das companhias estaduais com a manutenção dos contratos vigentes, (iii) fomento à prestação regionalizada pela indução às licitações por blocos e  (iv) abertura da concorrência de mercado.
O principal mecanismo que essa lei aperfeiçoou para seu cumprimento é a utilização do spending power federal. Os entes e entidades que não cumprirem determinados requisitos serão impedidos de acessarem recursos federais. Transcreve-se trechos do art. 50 da Lei 11.445/2007, alterado pela Lei 14.026/2020:
Art. 50.  A alocação de recursos públicos federais e os financiamentos com recursos da União ou com recursos geridos ou operados por órgãos ou entidades da União serão feitos em conformidade com as diretrizes e objetivos estabelecidos nos arts. 48 e 49 desta Lei e com os planos de saneamento básico e condicionados:
I - ao alcance de índices mínimos de:
a) desempenho do prestador na gestão técnica, econômica e financeira dos serviços; 
b) eficiência e eficácia na prestação dos serviços públicos de saneamento básico;
II - à operação adequada e à manutenção dos empreendimentos anteriormente financiados com os recursos mencionados no caput deste artigo;
III - à observância das normas de referência para a regulação da prestação dos serviços públicos de saneamento básico expedidas pela ANA;
IV - ao cumprimento de índice de perda de água na distribuição, conforme definido em ato do Ministro de Estado do Desenvolvimento Regional;
V - ao fornecimento de informações atualizadas para o Sinisa, conforme critérios, métodos e periodicidade estabelecidos pelo Ministério do Desenvolvimento Regional;
VII - à estruturação de prestação regionalizada;
VIII - à adesão pelos titulares dos serviços públicos de saneamento básico à estrutura de governança correspondente em até 180 (cento e oitenta) dias contados de sua instituição, nos casos de unidade regional de saneamento básico, blocos de referência e gestão associada; e
IX - à constituição da entidade de governança federativa no prazo estabelecido no inciso VIII do caput deste artigo.
A regulação, que, assim como a titularidade, é de competência local ou regional, passará a possuir regras de referência a serem elaboradas pela ANA, incluindo: padrões de qualidade, regulação tarifária, padronização dos instrumentos negociais entre titulares e delegatários, metas de universalização, controle de perdas, governança das entidades regulatórias e parâmetros para determinação de caducidade da prestação dos serviços.
A possibilidade de privatização das companhias públicas com a manutenção dos contratos vigentes visa promover maior segurança jurídica aos certames de desestatização, além de maior atratividade aos participantes, já que os contratos de concessão que essas empresas possuem constituem parte significativa do seu valor de mercado. Além disso, sinaliza alternativa às entidades que tenham dificuldades em cumprir as metas de universalização ou outros critérios que levam ao risco de aplicação da penalidade de caducidade do contrato de concessão, pois, mesmo sem disposição inicial para privatização, esta pode vir a ser mais benéfica do que a indenização em razão dos investimentos ainda não amortizados ou depreciados após a caducidade.
O incentivo à prestação regionalizada por meio de blocos de municípios já possuía previsão legal. As inovações trazidas sobre esse aspecto referem-se à necessidade de os titulares aderirem aos blocos para acessarem os recursos federais, como já exposto. O estabelecimento dos blocos de referência para prestação regionalizada dos serviços restou sob competência dos estados, cabendo, subsidiariamente, à União em caso de inércia.
O novo marco induz a maior concorrência pela prestação dos serviços e, consequentemente, ao aumento da participação do setor privado, ao impedir a assinatura e a renovação de contratos de programa. Esses contratos são firmados entre os municípios e prestadores públicos regionais que, sem concorrência, recebiam a delegação para prestação dos serviços, sendo comum a renovação desses pactos.
Assim, conforme os princípios constitucionais, será incentivada maior concorrência pelo direito de explorar economicamente os serviços, em vez da simples concessão ao prestador regional púbico. Em última instância, intenta-se maior vantajosidade ao titular e à população atendida por esse aumento na concorrência.  
Registre-se que essa questão foi objeto de veto presidencial quando da sanção da lei (art. 16) . Ao passo que o texto legal aprovado inicialmente pelo Legislativo previa a possibilidade de renovação dos contratos de programa vigentes por 30 anos, além do reconhecimento como tal de regiões em que os serviços são prestados sob concessão precária (situação de fato) , o veto presidencial implicou a impossibilidade dessas situações, estipulando a obrigatoriedade da licitação da concessão ao término dos contratos, sem exceções. Esse veto, assim como os apostos em outros dispositivos da Lei 14.026/2020, foram mantidos pelo Congresso Nacional na seção de 17/3/2021.
3.3. Carteira de empreendimentos da Secretaria Nacional de Saneamento 
Mesmo considerando que o escopo da auditoria se restringe a avaliação dos recursos onerosos oriundos do FGTS para financiamento de ações de saneamento em abastecimento de água e esgotamento sanitário dentro do Programa SPT, convém apresentar, neste tópico, toda a carteira vigente de investimentos da SNS, abarcando todas as modalidades do saneamento, incluindo recursos do OGU e outras fontes onerosas, para que seja possível identificar algumas das diferenças de desempenho e magnitude dos valores envolvidos. 
Os dados aqui explorados foram fornecidos pela SNS, englobando a carteira vigente sob sua gestão, sendo a data de corte 25/11/2019. Ao todo, são 1.142 contratos, perfazendo R$ 61,23 bilhões, incluindo tanto os empreendimentos pertencentes ao PAC quanto os não pertencentes, custeados com recursos OGU ou onerosos. 
Dentre as fontes de recursos onerosos, cuja aplicação é gerida pelo MDR, destaca-se o Fundo de Garantia por Tempo de Serviço - FGTS, operado pela Caixa Econômica Federal - Caixa, o qual oferece recursos tanto para o setor público quanto para o setor privado, inseridos no PAC. Quanto aos recursos oriundos do Fundo de Amparo ao Trabalhador - FAT, gerido pelo BNDES, a SNS realiza somente o acompanhamento das operações inseridas no PAC, e apenas quando se trata de financiamentos firmados pelo setor público. 
Os recursos federais não onerosos aplicados em ações de saneamento são provenientes do OGU e destinados somente ao setor público, e não preveem retorno (recurso a fundo perdido) .
A carteira de investimentos acompanhada pelo MDR no setor de saneamento (todas as modalidades) é assim subdividida quanto à fonte de recursos: aqueles oriundos de Financiamentos (FIN) representavam R$ 37,26 bilhões e os do OGU totalizaram R$ 23,97 bilhões, o que corresponde a 60,85% e 39,15%, respectivamente - valores incluem as contrapartidas dos entes tomadores. 
Já quanto ao enquadramento programático, R$ 52,54 bilhões referem-se ao PAC e R$ 14,19 bilhões ao "Não PAC", o que corresponde a 85,81% e 14,19%, respectivamente. A Figura 2 apresenta esses recortes, incluindo subdivisões por estados e valores per capta.
Figura 2: Visão geral da carteira em 25/11/2019
Fonte: SNS/MDR (peça 12, p. 1) 
O perfil da carteira de investimentos da SNS por modalidade de saneamento, considerando também agrupamentos relativos a ações mistas (mais de uma modalidade) e a atividades transversais (aportes para elaboração de projetos e desenvolvimento institucional) , em termos de número de contratos e de montante dos investimentos, são representados no Gráfico 3 e no Gráfico 4, respectivamente. 
Gráfico 3: Distribuição da quantidade de contratos por modalidade
Fonte: SNS/MDR (peça 12, p. 3)  
 Gráfico 4: Distribuição dos montantes de investimento por modalidade
Fonte: SNS/MDR (peça 12, p. 3)  
Como visto, os dados apontam que existem mais recursos de financiamento nessa carteira do que recursos do OGU. Essa situação decorre da redução na alocação de recursos do OGU nos últimos anos. Não houve processos de seleção de novos empreendimentos com essa fonte de recursos desde 2013. Essa restrição tende a se intensificar devido ao cenário fiscal. O próprio Plansab prevê que não haverá seleções para utilização do OGU nos próximos anos, ao contrário do que ocorrerá com os financiamentos.
Também é possível afirmar que há maior direcionamento de recursos federais para abastecimento de água e esgotamento sanitário do que para as demais modalidades de saneamento, o que é devido não só ao apelo social que essas demandas possuem (decorrente dos impactos significativos e diretos que esses componentes produzem na qualidade de vida das pessoas) , mas também às necessidades financeiras de investimento.
Esses dois fatores conduziram o presente trabalho a se aprofundar nas ações de financiamento nas modalidades abastecimento de água e esgotamento sanitário. Ressalte-se que a escolha das duas modalidades perpassa também pela similaridade do modelo de prestação, sendo atividades exercidas com lógicas de mercado semelhantes quanto à sua disposição e exploração econômica, além de tipologia de obras físicas similares.
Exposta a visão geral da carteira da SNS, foram solicitadas informações do Balanço PAC, com data-base junho de 2019. Entre os contratos vigentes do PAC 1 e PAC 2, os financiamentos com recursos FGTS representavam 379 contratos, totalizando investimentos de R$ 19,7 bilhões, apenas nas modalidades abastecimento de água e esgotamento sanitário. 
Os dados fornecidos do Balanço PAC contemplam, ainda, detalhamento dos empreendimentos, como percentual de execução, situação do contrato, datas de alguns marcos, situação da obra, motivo de eventual paralisação. Essas informações serão abordadas durante as análises pertinentes à questão de auditoria que trata do acompanhamento dos empreendimentos, em que constarão também os empreendimentos com obras concluídas do PAC 2.   
3.4. Plano Nacional de Saneamento Básico
Previsto na Lei 11.445/2007, o Plansab é o plano nacional, com horizonte final em 2033, construído sob a coordenação do MDR, que contém as diretrizes e orientações para o equacionamento das condicionantes de diversas naturezas, inclusive político-institucional e econômico-financeira, para o atingimento de metas e objetivos que também estão contidos no plano. 
Sua versão original é de 2014 e a sua primeira revisão, prevista para ocorrer após o primeiro quadriênio (2014 a 2017) , ainda se encontra em etapa de análise por parte de conselhos deliberativos (CNS, Conama e CNRH, e, após isso, será enviada ao Conselho Nacional de Desenvolvimento Urbano antes de ser apreciado e deliberado pelo Ministro do Desenvolvimento Regional) . Apesar de ainda carente de aprovação final, o documento (peça 16) já configura a proposta da SNS sobre o tema, e será utilizado como referência para as presentes análises. 
O documento trata das bases legais e competências institucionais, dos princípios e diretrizes e mostra a análise situacional do setor, na qual, além do déficit e do nível de investimento, identificados com dados do SNIS, traz também os programas e ações federais disponíveis e faz uma avaliação político-institucional.
Em seguida, apresenta os tópicos mais importantes para o futuro, quais sejam, cenários para a política de saneamento básico no país, metas e necessidades de investimento.
São apresentados três cenários, pessimista (distante da universalização) , otimista (universalização) e, por último, o intermediário (busca da universalização) , o qual é utilizado como cenário base para a versão revisada do Plansab, por ter sido considerado o mais provável tanto no contexto macroeconômico como em relação à superação de parte dos desafios estruturais.
Nesse contexto, tem-se a previsão de necessidade de aplicação de valores da ordem de R$ 600 bilhões para atingimento das metas até 2033, para as quatro modalidades do saneamento. O documento estima que o volume de investimentos de fontes federais deve margear 40% do total para todas as modalidades, perfazendo R$ 235,3 bilhões, restando cerca de 60% para todos os outros agentes, incluindo a estados, municípios, prestadores públicos e iniciativa privada (R$ 362,6 bilhões) . 
No que se refere especificamente às ações de abastecimento de água e esgotamento sanitário, a monta de valores necessários para busca da universalização é da ordem de R$ 357 bilhões. A Tabela 5 apresenta a necessidade de investimentos nessas duas modalidades, por macrorregião do país, com dois recortes temporais: 2019-2023 e 2019-2033.
Tabela 5: Necessidade de investimentos em abastecimento de água potável e esgotamento sanitário das macrorregiões e do Brasil (em milhões de reais de dezembro de 2017) 
Fonte: Plansab (peça 16, p. 165, tabela 7.1) 
O Plansab apresenta também a previsão dos investimentos segundo a origem dos recursos no médio prazo (2019 a 2023) , na qual é exposto que não são previstas novas contratações com recursos do OGU. Na verdade, a previsão é de investimentos em valor inferior ao saldo da carteira OGU a executar, devido à possibilidade de haver cancelamentos de contratos decorrentes da não execução pelos tomadores. 
Esses fatores contribuem para o direcionamento do presente trabalho para análise dos investimentos onerosos, ao passo que os dados coletados acerca da participação histórica do FGTS no montante total dos recursos onerosos (Figura 3) permitem focar neste fundo como principal fonte de financiamentos.
Figura 3: Participação do FGTS nos investimentos compromissados entre 2003 e 2017
Fonte: Plansab (peça 16, p. 76, figura 4.4.2) 
3.5. Programa Saneamento para Todos
O Programa Saneamento para Todos - SPT, lastreado com recursos do Fundo de Garantia por Tempo de Serviço - FGTS, promove financiamento para empreendimentos em todas as modalidades de saneamento básico, beneficiando mutuários públicos (aqui incluídos municípios, estados, consórcios públicos, empresas públicas, sociedades de economia mista e autarquias) , privados e sociedades de propósito específico - SPEs.
O programa possui como objetivo promover a melhoria das condições de saúde e da qualidade de vida da população urbana e rural por meio de investimentos em saneamento, integrados e articulados com outras políticas setoriais, atuando com base em sistemas operados por prestadores públicos ou privados, por meio de ações e empreendimentos destinados à universalização e à melhoria dos serviços públicos de saneamento básico.
No contexto atual de crise fiscal, queda da arrecadação e decréscimo da disponibilidade de recursos não onerosos, o SPT ganhou uma relevância ainda maior. Atualmente, na carteira ativa de investimentos do PAC sob gestão da SNS (considerando todas as fontes de recursos - OGU, FGTS, BDMG e FAT) , os contratos de financiamento com recursos do FGTS (data-base junho 2019) são responsáveis por 57% do valor de investimento das ações em abastecimento de água e 55% das ações em esgotamento sanitário. 
3.5.1. Principais atores e atribuições
A estrutura de gestão e operacionalização do programa envolve diversos atores: o Conselho Curador do FGTS (CCFGTS) , o Gestor de Aplicação (SNS/MDR) , o agente operador (Caixa) , os agentes financeiros (instituições financeiras cadastradas, entre elas a Caixa) e Proponente/mutuário/Tomador (contratante dos recursos) , dentre outros, com papeis e competências definidas nas resoluções do CCFGTS e nas Instruções Normativas do gestor da aplicação. Adicionalmente a essas fontes, o Manual de Fomento do Programa SPT é instrumento operacional adicional que objetiva fornecer visão da normatização e regulamentação aplicáveis ao Programa. 
As atribuições dos órgãos e entidades federais na condução do programa são dadas na Lei 8.036/1990, que rege o FGTS. 
O CCFGTS tem a competência de administrar e gerir o fundo, estabelecendo normas e diretrizes para reger o FGTS, tais como fixar valores de remuneração do agente operador (AO) e dos agentes financeiros (AFs) , entre outras atividades gerenciais de cunho econômico-financeiro (art. 5º) .  
O gestor da aplicação tem atribuições mais voltadas à condução das políticas públicas apoiadas pelo fundo, bem como de fornecer subsídio ao CCFGTS para sua gestão. Entre as atividades desse ator, cita-se a elaboração de orçamentos anuais (previsão de gastos) , expedição de normativos para implementação dos programas, definição de metas para essas políticas públicas, entre outras atividades prescritas no art. 6º da lei.
O agente operador, no que se refere aos programas apoiados pelo fundo, tem atribuições voltadas à definição de procedimentos operacionais necessários à sua execução. As competências desse ator estão no art. 7º da lei regente.
Os agentes financeiros podem ser caracterizados como instituições financeiras ou não financeiras, públicas ou privadas, definidas pelo art. 8º da Lei 4.380/1964, e previamente habilitadas pelo agente operador, responsáveis pela correta aplicação e retorno dos empréstimos concedidos com recursos do FGTS. 
As principais atribuições estão listadas no Manual de Fomento (peça 15, p. 20-21) e podem ser resumidas como analisar a capacidade de pagamento dos mutuários, considerando ainda aspectos técnicos de engenharia, sociais, jurídicos e econômico-financeiros; contratar com os proponentes as operações de crédito; e acompanhar, controlar e avaliar o desenvolvimento das operações, inclusive acompanhando as obras e serviços. Além disso, ficam os AFs responsáveis perante o FGTS pelo retorno dos recursos financiados.
O Proponentes/mutuário/Tomador é a entidade que contrata os recursos onerosos para financiar seus empreendimentos, podendo ser pública (incluindo estados, municípios, consórcios públicos, empresas públicas e sociedades de economia mista) , privada ou uma SPE. 
Suas atribuições estão elencadas no Manual de Fomento (p. 21-22) e são atinentes à promoção das ações necessárias ao planejamento, elaboração, implementação, fiscalização e acompanhamento do projeto; alocação dos recursos referentes à sua participação (contrapartida) e, eventualmente, os adicionais não previstos inicialmente; e realizar ações que visem a execução dos empreendimentos.
3.5.2. Processo de seleção de carta consulta
A forma de acesso aos recursos onerosos se dá por seleção pública, mediante apresentação de carta consulta pelo proponente.  O rito é similar tanto para mutuários públicos quanto privados e SPEs, com poucas especificidades. 
As etapas envolvidas na seleção pública são o cadastramento da carta consulta (ato inicial do proponente) , a manifestação de interesse pelo agente financeiro (MIAF) , que deve vir acompanhada de um relatório de pré-enquadramento quando se tratar de mutuários privados ou SPEs, o enquadramento (realizado pelo gestor da aplicação) , a validação (pelo agente financeiro - AF) e a seleção (novamente pelo gestor da aplicação) , que engloba hierarquização e a habilitação quando se tratar de mutuários privados ou SPEs. Essas etapas são apresentadas nos mapas de processos na Figura 4 e na Figura 5, com seu detalhamento posterior.
Figura 4: Fluxograma do processo seletivo SPT - mutuários públicos (IN 22/2018) 
Fonte: SNS/MDR (peça 8, p. 28) 
Figura 5: Fluxograma do processo seletivo SPT - mutuários privados e SPEs (IN 43/2012) 
Fonte: SNS/MDR (peça 8, p. 29) 
Em suma, a carta consulta é cadastrada e as primeiras análises são realizadas pelo agente financeiro, relativas à manifestação de interesse em financiar a proposta, já elaborando relatório de pré-enquadramento para subsidiar a SNS na etapa seguinte quando se tratar de mutuários privados ou SPEs. 
A etapa de enquadramento, realizada pela SNS, trata da verificação de requisitos do proponente e da sua carta consulta, visando identificar aderência ao estipulado como financiável pelo Programa. Trata-se, como o nome sugere, de analisar se a proposta se enquadra na política de saneamento fomentada. 
Em seguida é realizada, pelo agente financeiro, a etapa de validação, na qual os aspectos analisados, no essencial, não diferem quando se trata de mutuário públicos, Privados e SPEs. O detalhamento desta etapa consta do item 9 da IN 22/2018 (mutuários públicos) e da IN 43/2012 (mutuários privados e SPEs) .  
Nessa fase, o agente financeiro se manifesta sobre a viabilidade de ser firmada a operação de crédito segundo análise de aspectos técnicos, jurídicos e econômico-financeiros. São objeto de análise os seguintes pontos: compatibilidade do projeto técnico apresentado com a proposta enquadrada pela SNS/MDR; plena funcionalidade das obras e serviços propostos, de modo a proporcionar, ao final da implantação do empreendimento, benefícios imediatos à população; requisitos jurídicos; e requisitos de viabilidade econômico-financeira. A proposta deverá apresentar resultado satisfatório, também, na análise de risco de crédito.
As propostas validadas são então hierarquizadas pela SNS, sendo ordenadas segundo critérios objetivos para acesso aos recursos do Programa. Historicamente, essa etapa não necessita de maior rigor, por haver mais orçamento disponível do que o montante solicitado nas propostas validadas.
A SNS realiza a etapa de seleção, na qual emite termo de habilitação específico para cada carta consulta selecionada, possibilitando a contratação da operação de crédito entre o mutuário e o agente financeiro.
Por fim, destaque-se que o processo de seleção é contínuo, ou seja, é possível apresentar propostas a qualquer instante, não sendo necessário aguardar uma janela de oportunidade para concorrer aos recursos. Há ainda que se destacar que este processo ocorre desde 2018 em sistema eletrônico intitulado Selesan, gerido pelo MDR, o que, segundo a pasta, vem permitindo maior celeridade no processo. O Selesan é utilizado apenas por mutuários públicos, responsáveis pela maior parte das propostas, enquanto o ministério trabalha para incluir módulos para possibilitar acesso de todos os proponentes por este meio. 
3.5.3. Contratação, acompanhamento e avaliação
Após a seleção é realizado o cadastramento junto ao Bacen de pedido de autorização de contratação de crédito, bem como, no caso dos mutuários públicos, é encaminhada documentação à STN, para que seja avaliado o cumprimento das regras fiscais, entre elas o limite de endividamento do setor público. Só então é possível celebrar o contrato de financiamento (entre o agente financeiro e o mutuário) . Em seguida os empreendimentos podem ser executados e os desembolsos autorizados. 
O acompanhamento da execução dos empreendimentos é realizado pelos agentes financeiros, supervisionados pelo agente operador. Em síntese, o mutuário é responsável pela execução do objeto financiado e comunica sistematicamente ao agente financeiro o volume executado, solicitando o desembolso. Então, o AF avalia a documentação comprobatória e faz visitas técnicas, além de outros procedimentos, e encaminha o pedido para o agente operador, solicitando a liberação dos recursos para desembolso.
Os dados gerenciais dos empreendimentos são consolidados no AO, que fornece as informações necessárias ao CCFGTS, elabora relatórios públicos de avaliação do Programa e subsidia de informações o gestor da aplicação, a quem compete elaborar estudos técnicos visando o aprimoramento operacional do Programa.
Pela visão da SNS/MDR, gestor da aplicação, o fluxo pode ser retratado conforme Figura 6.
Figura 6: Fluxograma de acompanhamento dos empreendimentos do Programa SPT
 Fonte: SNS/MDR (peça 8, p. 29) 
Um maior detalhamento do Programa Saneamento para Todos pode ser visto na Nota Técnica elaborada pela equipe (peça 40) , bem como nas Instruções Normativas do Ministério das Cidades 22/2018 (peça 13) e 43/2012 (peça 14) e no Manual de Fomento do Programa SPT (peça 15) . 
3.6. Processos Conexos
Não foi identificado trabalho anterior com o mesmo objeto e objetivo do presente trabalho, porém, há registros de trabalhos que possuem forte relação com a presente auditoria.
O TC Processo 008.337/2015-2 tratou de monitoramento das deliberações do Acórdão 593/2015-TCU-Plenário (em parte alterado pelo Acórdão 1777/2015-TCU-Plenário) , exarado no âmbito do TC Processo 003.997/2014-6, cujo objeto foi a fiscalização das obras de saneamento apoiadas com recursos do OGU repassados pelo MCidades a outras unidades da federação.
Cita-se também a auditoria operacional objeto do TC Processo 017.507/2015-4, realizada pela então Secretaria de Controle Externo da Agricultura e do Meio Ambiente (SecexAmbiental, atual SecexAgroAmbiental) , destinada a avaliar em que medida as políticas e as ações federais relativas ao serviço de esgotamento sanitário no país contribuem para a eficiente gestão dos recursos hídricos. O trabalho abrangeu diversos ministérios, entre eles, o então MCidades (atual MDR) , e foi apreciado pelo Acórdão 3180/2016-TCU-Plenário. A deliberação fez diversas determinações a vários órgãos federais, cuja implementação está em fase de monitoramento pelo TCU.
Vale mencionar, ainda, auditoria realizada com a finalidade de produzir um amplo diagnóstico sobre obras paralisadas no país financiadas com recursos federais, tratada no TC Processo 011.196/2018-1, que resultou no Acórdão 1079/2019-TCU-Plenário. Além de exibir um quadro geral das paralisações de obras no país, a auditoria avaliou as principais causas de paralisação e propôs melhorias na metodologia de gestão e acompanhamento das obras, abrangendo diversas tipologias de obras, inclusive as obras de saneamento abordadas no presente trabalho. O acórdão está sendo monitorado no TC Processo 036.106/2019-4. Também foi autuado um processo de acompanhamento, TC Processo 021.731/2019-5, com o objetivo de retratar a evolução da carteira em relação à incidência de paralisações.
Cite-se, por fim, o TC¿Processo 031.563/2016-3, que trata de auditoria operacional com vistas a avaliar os¿controles internos¿do¿MCidades em nível de entidade e de atividade¿ (controles¿atinentes à gestão das obras públicas custeadas pelo órgão com recursos do OGU, por meio de transferências intergovernamentais obrigatórias para entes subnacionais) . O trabalho abrangeu o MCidades e seu agente mandatário, a¿Caixa, e¿foi apreciado pelo¿Acórdão 2153/2018-TCU-Plenário, que direcionou diversas determinações e recomendações à pasta. O monitoramento dessa deliberação é realizado no processo TC Processo 011.588/2020-9.
4. DO ACESSO AO PROGRAMA 
Neste tópico, avaliam-se as regras de acesso ao Programa SPT, conforme delineado na questão de auditoria n. 1: As regras de seleção do Programa Saneamento para Todos são excessivamente restritivas ou não transparentes? 
No intuito de verificar a eventual ocorrência de restrições indevidas ao acesso dos recursos pelos interessados, foram analisadas as instruções normativas que regulam as atividades de seleção, o manual de fomento, bem como os fluxos de processos, analisando-se prazos normativos, decurso de tempo efetivo, quantidades e causas de desaprovação das propostas. Adotou-se como procedimento adicional o debate das conclusões da equipe com o MDR e a Caixa, realizando-se reuniões técnicas e correspondências por ofícios de requisição, e com os proponentes públicos, por meio de questionário. 
Da análise empreendida, não foram identificadas, a rigor, regras particulares do programa que imponham impedimentos excessivos nos processos de seleção e, consequente, acesso aos contratos de financiamento. Registre-se que críticas pontuais dos mutuários públicos, apresentadas em resposta ao questionário, foram analisadas e consolidadas em evidência específica (peça 42) e serão posteriormente disponibilizadas ao gestor da aplicação para conhecimento.
A situação identificada como mais gravosa ao alcance dos objetivos do programa, no que se refere às regras de acesso, remonta ao limite de endividamento do setor público, estabelecido pelo Conselho Monetário Nacional na Resolução 4.589/2017. Esse normativo possui abrangência que não se limita ao objeto aqui fiscalizado e foi criado devido à justa preocupação com o quadro fiscal do país, afetando de forma incidental o programa SPT e o setor de saneamento básico. 
Importa ressaltar que o controle fiscal do Estado é preocupação permanente do TCU, não sendo pretensão do presente trabalho criticar os montantes anuais disponíveis para endividamento do setor público, haja vista que a matéria extrapola o escopo desta auditoria. 
Assim, o presente capítulo se dispõe apenas a demonstrar, nos tópicos seguintes, as características do limite de endividamento público e os seus efeitos no programa SPT, em especial o desalinhamento entre as necessidades de investimento do setor (estimadas no Plansab) e a capacidade de contração de crédito dos prestadores públicos de saneamento, bem como a subutilização dos recursos disponibilizados pelo FGTS ao programa. Também se registra a forma como o MDR vem tratando do tema junto ao sistema financeiro nacional.
O limite de endividamento do setor público
O Programa SPT, por financiar obras de saneamento com recursos onerosos, acarreta endividamento dos mutuários, tendo, por isso, relação direta com as regras de controle fiscal do setor público, seu maior tomador de recursos. As principais normas aplicáveis ao tema são a Lei de Responsabilidade Fiscal - LRF 101/2000, as Resoluções do Senado 40 e 43, ambas de 2001, Resolução do Senado 48/2007 e os limites definidos pelo Conselho Monetário Nacional (CMN) para operações de crédito pelos entes subnacionais.
A LRF e as Resoluções do Senado supracitadas, por serem normas mais amplas e com viés orientador da condução da situação fiscal, não implicam, na prática, contenção real de acesso ao programa, enquanto os limites impostos pelo CMN restringem, recorrentemente, o interesse e acesso a crédito para expansão do setor de saneamento, por estabelecerem valores máximos anuais de endividamento do setor público.
No ano de 2001 o CMN publicou regramento para controle do endividamento público global com a publicação da Resolução 2.827/2001. Tal regulamentação definiu que os créditos contraídos pelos entes públicos e empresas públicas limitar-se-iam ao valor global definido e autorizado pelo CMN.
Essa resolução operava com limites articulados junto aos demais gestores federais de políticas públicas. Tais limites eram estabelecidos por ação, ou seja, havia limites direcionados para cada tipo de política pública, como mobilidade urbana, urbanização, modernização da administração pública e o próprio saneamento.
Em dezembro de 2017, a partir da publicação da Resolução 4.589/2017, o limite deixou de ser subdividido em função das políticas setoriais e passou a ser global, estabelecido por tipo de garantia oferecida, sendo um limite para operações com garantia da União e outro limite para operações com outras garantias. Essa inovação teve como mote permitir maior discricionariedade na alocação setorial dos recursos onerosos.
Assim, as propostas de obtenção de crédito de todo o setor público, de todas as áreas, passaram a disputar o mesmo limite. Importante destacar que a concepção de setor público abrange todos os estados, municípios, o Distrito Federal e empresas estatais (empresas públicas e sociedades de economia mista) , inclusive as federais, à exceção da Petrobras, da Eletrobrás e suas subsidiárias. Ou seja, concorrem ao mesmo limite desde pequenos municípios a estados mais abastados e sociedades de economia mista com capital aberto, como as grandes companhias estaduais de saneamento (a exemplo da Sabesp, Sanepar e Copasa) .
A concorrência por crédito com diversos setores implica dificuldades para o saneamento, que possui cerca de 95% de sua prestação a cargo do setor público. Apesar da promulgação da Lei 14.026/2020, que alterou o Marco Legal do saneamento (Lei 11.445/2007) no sentido estimular a participação da iniciativa privada, há de se ponderar que, no horizonte previsto no Plansab para universalização dos serviços (2033) , é provável que o setor público ainda se mantenha como ator majoritário, sendo, consequentemente, o responsável pelo maior volume de investimentos necessários.
Quanto ao valor dos limites, estes são estabelecidos anualmente, também por resoluções, que alteram o anexo I da Resolução 4.589/2017. Recorrentemente, por serem esgotados em poucos meses, os limites iniciais são alterados, como ocorreu em 2020, em que três resoluções se sucederam, aumentando o limite de R$ 8,4 bilhões, para R$ 20 bilhões (somadas as parcelas destinadas a operações com e sem garantia da União) . 
A própria sistemática de estabelecimento dos limites, da forma como praticada, impõe desafios ao planejamento do setor público, pois a frequência anual de estabelecimento dos valores dificulta a organização de médio e longo prazo. As grandes variações dos limites dentro de um mesmo ano, por sua vez, impactam o planejamento de curto prazo. Destaque-se ainda que é comum que os anos se iniciem sem que haja qualquer limite estabelecido. Em 2020, por exemplo, apenas em 20/2/2020 foi publicada a Resolução 4.779/2020, e em 2021 o limite anual foi estabelecido pela Resolução 4.891/2021, de 26/2/2021. 
Expostas sucintamente as características do limite de endividamento do setor público, segue-se para exposição de seus valores e do seu impacto no setor de saneamento básico.
O limite de endividamento e sua relação com os investimentos no setor
A Tabela 6 indica os volumes autorizados para endividamento e o montante contratado pelo Programa SPT por mutuários públicos nos três últimos anos (em milhões de reais, sem atualização) .
Tabela 6: Limite de contratação de operações de crédito e contratações do SPT (por entes e entidades do setor público) , em milhões de reais
	Ano Orçamento FGTS
	Limite anual para contratação de operações de crédito anexo à Res. 4.589/2017
	Operações contratadas pelo setor público no Programa SPT

		Total 
	Com garantia da União
	Sem garantia da União
	Total 
	Em % do limite do CMN

	2018
	24.000
	13.000
	11.000
	2.142
	8,13%

	2019
	24.500
	13.500
	11.000
	888
	4,82%

	2020
	20.000
	9.000
	11.000
	1.235
	5,74%

	Total 
	68.500
	35.500
	33.000
	4.265
	-

	Média
	22.833
	11.833
	11.000
	1.422
	6,23%

Fonte: agente operador (peça 30, p. 14; e peça 35) 
Os mais de quatro bilhões de reais contratados pelo setor público no Programa SPT entre 2018 e 2020 (média anual de R$ 1,422 bilhão) , apesar de serem aparentemente uma alta monta, devem ser colocados sob a perspectiva do volume financeiro necessário à demanda de saneamento básico existente no país.  
Para se estimar o volume de investimentos com recursos onerosos a serem aplicados pelos atores públicos, informação que não está disponível de maneira direta nos planos governamentais ou na literatura, será realizado cotejamento analítico entre os valores indicados no Plansab (peça 16) , em especial aqueles relativos à necessidade de investimento em saneamento no cenário "busca da universalização" e à projeção de participação de recursos federais, consideradas a subdivisão desses recursos em onerosos e não onerosos e a participação dos prestadores públicos e privados no setor.
Vale registrar que, em que pese o foco do presente trabalho recair sobre as modalidades abastecimento de água e esgotamento sanitário, a análise que se segue (da comparação entre os limites de endividamento e o volume de recursos previstos para se alcançar a universalização) contemplará as quatro modalidades do saneamento, bem como as ações transversais (de cunho gerencial) , haja vista que os citados limites não contemplam subdivisões entre os tipos de serviços.
Conforme o planejamento previsto no Plansab (peça 16, p. 175-183) , para o horizonte de 2019 a 2023, consideradas todas as modalidades do saneamento, há necessidade de investimentos da ordem de R$ 112 bilhões, sendo prevista participação federal de R$ 44,5 bilhões (aproximadamente 40% do total) , dos quais R$ 17,1 bilhões do OGU e R$ 27,4 bilhões de recursos onerosos. Esses últimos, que nesse horizonte de cinco anos perfazem uma média de R$ 6,85 bilhões por ano, são destinados tanto ao setor público quanto ao privado.
Para o período entre 2019 e 2033, há necessidade de investimentos de R$ 600 bilhões, sendo R$ 235 bilhões de origem federal (também, aproximadamente, 40% do total) . Não há indicação da proporção entre os recursos federais onerosos e não onerosos até 2033, mas, mantida a relação de 2019 a 2023, seriam necessários R$ 144,6 bilhões de recursos federais onerosos. Subtraindo os R$ 27,4 bilhões previstos até 2023, restariam R$ 117,2 bilhões a serem aplicados de 2024 a 2033, o que resulta numa média de R$ 13 bilhões por ano no período. 
Não estando estabelecida no Plansab a divisão sobre quanto dessa necessidade de investimento seria absorvida pelo setor privado e quanto restaria ao público (aí incluídas, lembre-se, as companhias estaduais de saneamento) , a análise aqui empreendida adota uma hipótese conservadora, primando pela cautela, no intuito de se avaliar a plausibilidade de aplicação desses montantes pelos tomadores públicos frente aos limites de endividamento aos quais estão sujeitos. 
Nesse sentido, ainda que se considere um aumento significativo do interesse do setor privado em acessar os recursos onerosos federais, o que somente se mostrará possível se houver uma grande expansão de sua participação na divisão de mercado (que atualmente alcança apenas 5,2% da prestação dos serviços de água e esgoto) , é factível considerar que ao menos metade da necessidade de investimento de recursos onerosos federais encontre-se sob responsabilidade de aplicação pelo setor público. Tal hipótese implicaria que, para atender a necessidade de investimento estimada, o setor público deveria aplicar, ao menos, R$ 72,3 bilhões em recursos onerosos até 2033, sendo, em média, R$ 3,42 bilhões/ano entre 2019 e 2023, e R$ 6,5 bilhões/ano entre 2024 e 2033.
Esses valores representam mais do que, respectivamente, o dobro e o quádruplo da média anual de financiamentos contratados por agentes públicos nos três últimos anos dentro do Programa SPT (R$ 1,422 bilhão/ano) . Um dos responsáveis pelo volume insatisfatório de investimentos onerosos no setor são os limites impostos pelo CMN, que se esgota sem permitir maior acesso ao setor de saneamento. 
Repise-se que não se encontram sob crítica os montantes anuais de limite de endividamento estipulados pelo CMN, mas sim o quanto desse limite é utilizado para alavancar o setor de saneamento, conforme demonstrado na Tabela 6, em contraponto à estimativa de investimentos federais no setor. 
Dos R$ 68,5 bilhões de limite de endividamento do setor público autorizados pelo CMN nos últimos três anos (média de R$ 22,8 bilhões/ano) apenas 6,23% foram destinados ao SPT, maior financiador do setor. Mantida a ordem de grandeza do limite anual de endividamento, as ações em saneamento necessitariam consumir, respectivamente, nos dois períodos avaliados (2019-2023 e 2024-2033) , 15% e 28% de todo o limite de endividamento para o setor público. Essas participações são muito superiores ao que se logrou atingir nos últimos anos, em parte devido à concorrência com as diversas necessidades de outras áreas. 
Tais valores evidenciam que as estimativas de investimentos para alcançar a universalização do saneamento não estão compatíveis com as limitações de endividamento dos entes e entidades públicas, haja vista o histórico de operações realizadas nos últimos anos.
Consultados por meio de questionário pela equipe de auditoria, os proponentes públicos do Programa criticaram o limite como hoje disposto. 
Esses atores consideram que os limites são pequenos e se esgotam rapidamente, sendo mormente consumidos por outras políticas públicas. Os respondentes se ressentem dos prazos necessários à análise das propostas e seleção das cartas consulta, que os colocam em desvantagem na concorrência com os diversos entes e políticas que também demandam financiamento. Vale aqui o registro de que os projetos de saneamento têm, em geral, uma curva de maturação bastante demorada. Em função do seu impacto no ambiente urbano, bem como da sua intersecção com outras políticas públicas, são necessários muitos meses (às vezes anos) para que um projeto esteja em condições de pleitear recursos, o que pode explicar a desvantagem aventada pelos respondentes. 
Os proponentes contestam ainda a inclusão das empresas públicas independentes e sociedades de economia mista nos limites do setor público. Argumentam que, por possuírem receitas e patrimônios próprios, não necessitariam estar limitados na mesma regra que estados, municípios e o restante da administração indireta. 
Para se calcular o impacto das operações dessas empresas no limite de endividamento, analisou-se a carteira de financiamentos contratados no Programa SPT entre 2018 e 2020 (peça 34, p. 14 a 21) , considerando-se, para fins de simplificação, apenas Sabesp, Copasa e Sanepar como independentes, por serem companhias inclusive listadas em bolsa de valores.
 Ao se somar os valores dos empréstimos das três companhias no programa SPT, observa-se que eles alcançam o valor de R$ 1.080.255.062,82, dos quais 85% ocorreram apenas em 2018. Caso estes valores não fossem contabilizados nos limites impostos pelo CMN, haveria maior possibilidade de acesso a financiamentos pelo restante do setor público. Outra vantagem potencial seria a possibilidade de acesso a mais crédito por essas companhias independentes, permitindo mais investimentos em empreendimentos para expansão dos serviços e manutenção dos ativos existentes.
O novo marco legal busca contornar a escassez de recursos públicos para investimentos em saneamento fomentando maior volume de leilões de concessão (e instrumentos afins) ao impossibilitar novos contratos de programa. Tal medida tende a permitir maior participação de empresas e recursos privados, ao disputarem com entidades públicas o direito de prestação dos serviços.
A título de ilustrar tal tendência, cita-se que o BNDES prevê estruturar, em 2021, concessões com estimativa de investimentos mínimos estabelecidos em editais na ordem de R$ 58 bilhões[endnoteRef:8] - valores a serem aplicados durante o período de concessão. Tais concessões demandarão, necessariamente, a obtenção de recursos pelos concessionários, no intuito de cumprir as metas de expansão estabelecidas nos respectivos contratos - as quais passam a ser partes necessárias dos ajustes a serem celebrados sob a égide da nova lei. [8:  PORTAL DO SANEAMENTO BÁSICO. BNDES leilões saneamento, c2021. Página inicial. Disponível em: . Acesso em: 3/2/2021.] 
Assim, tem-se, por um lado, que a impossibilidade de assinatura ou renovação dos contratos de programa (o que anteriormente era permitido pela legislação) tende a proporcionar maior competitividade, o que, por sua vez, tem potencial de implicar maior vantajosidade ao poder público concedente e, em última análise, à população a ser atendida.
Por outro lado, o limite de endividamento do setor público impões restrições à obtenção de recursos pelas companhias estaduais de saneamento, o que pode acarretar, em alguma medida, dificuldade para sua participação nos certames. Considerando que a iniciativa privada no saneamento brasileiro ainda é incipiente, possuindo market share de 5,2% nos serviços de abastecimento de água e esgotamento sanitário, enquanto as CESBs possuem cerca de 70%, essa dificuldade das companhias em captar recursos e, por conseguinte, em participar das licitações em pé de igualdade com os privados, poderia resultar em limitação do universo de concorrentes.
Apesar dos impactos negativos da inclusão das empresas públicas e sociedades de economia mista independentes no limite de endividamento dos entes públicos, o escopo do presente trabalho não permite, e sequer pretende, concluir acerca das implicações que uma eventual alteração da regra poderia causar em outras searas, em especial na área fiscal.
A subutilização dos recursos do programa
Novamente, importa registrar que não se pretende analisar no escopo desse trabalho as implicações macroeconômicas do endividamento público. Porém, resta claro que o limite imposto pelo CMN, como estabelecido, restringe o acesso ao crédito para expansão dos serviços. Essa realidade traz implicações reais, como a já citada incompatibilidade entre a capacidade de endividamento dos entes e as necessidades de investimentos no setor de saneamento e, também, a subutilização, ao longo dos anos, dos recursos do FGTS disponibilizados ao Programa, conforme se depreende da Tabela 7.
Não se pode aduzir que a subutilização dos recursos disponibilizados para o programa decorre exclusivamente do limite de endividamento. Todavia, com base nas análises realizadas, sobretudo nas manifestações dos diversos atores envolvidos (SNS, Caixa e proponentes) , compreende-se que tal limite configura causa relevante para o baixo nível de utilização dos recursos. Devido à indisponibilidade de limite de endividamento, o setor público deixa de apresentar cartas consulta ao MDR, sendo o limite, então, um obstáculo anterior ao processo de seleção realizado pela SNS e pelos agentes financeiros.
A Tabela 7 discrimina os valores disponíveis para contratação no Programa (colunas "orçamento original" e "orçamento final") e sua utilização desde 2018 (coluna "valor contratado") , onde se verifica que os valores contratados pelo setor público não alcançaram, somados os valores de todo o período, 60% dos valores disponibilizados pelo fundo ao programa (para os mutuários públicos) , considerando os orçamentos finais. 
Tabela 7: Valores de orçamento e contratados pelos mutuários no Programa SPT (posição em 23/10/2020 em milhares de reais) 
	Ano 2020

	Setor
	Orçamento Original
	Orçamento Final
	Valor contratado 
	% Contratado 

	Todos
	4.000.000
	4.000.000
	1.235.140
	30,88%

	Privado
	1.744.894
	762.238
	0
	-

	Público
	2.255.106
	3.237.762
	1.235.140
	38,15%

	Ano 2019

	Setor
	Orçamento Original
	Orçamento Final
	Valor Contratado 
	% Contratado 

	Todos
	4.000.000
	3.350.000
	1.496.514
	44,67%

	Privado
	1.600.000
	1.650.000
	608.307
	36,87%

	Público
	2.400.000
	1.700.000
	888.207
	52,25%

	Ano 2018

	Setor
	Orçamento Original
	Orçamento Final
	Valor Contratado 
	% Contratado 

	Todos
	6.000.000
	4.000.000
	2.728.795
	38,22%

	Privado
	2.400.000
	1.412.917
	586.529
	41,51%

	Público
	3.600.000
	2.587.083
	2.142.265
	82,81%

Fonte: agente operador (peça 30, p. 14) 
Ademais, considerando que o capital próprio das companhias públicas e entes federados, em regra, é insuficiente para fazer frente aos investimentos necessários, há ainda implicações mais danosas do que a subutilização dos recursos do Programa.  Notadamente nas regiões que não dispõem de alternativas de endividamento ou que possuem baixo potencial para concessão à iniciativa privada, que são, em sua maioria, as regiões com os piores índices de atendimento, essa dificuldade de acesso aos recursos sobreleva a demanda por recursos públicos não onerosos, os quais estão cada vez mais escassos, acabando por limitar em muito a expansão dos serviços e, consequentemente, agravando as desigualdades regionais.
A atuação do MDR no que se refere às consequências do limite de endividamento para o saneamento
O MDR se encontra atento à relação entre a Resolução 4.589/2017 e os financiamentos do setor, conforme se depreende da seguinte transcrição (peça 24, p. 5) :
Inicialmente, registra-se que desde 2019, esta SNS, em diversas oportunidades, por meio de notas técnicas e reuniões, tem reportado à Secretaria Executiva desta pasta ministerial sobre os problemas ocasionados pela maneira como o consumo do limite anual para contratação de operações de crédito definido pelo Conselho Monetário Nacional (CMN) , vem ocorrendo, restringindo, assim, as contratações das operações de saneamento - mutuários públicos.
A pasta tem atuado junto aos atores do Sistema Financeiro Nacional (SFN) , tais como, Ministério da Economia, Secretaria do Tesouro Nacional e Bacen, para buscar soluções às consequências negativas do regramento.
Em 2019, foi levantada pelo ministério, através de sua secretaria executiva, a possibilidade de diminuição do limite com garantia da União em troca do aumento do limite sem garantia da União.
A proposição tinha como base a maior demanda dos atores do saneamento por empréstimos sem garantia da União, principalmente por parte das companhias de saneamento. Tal preferência se deve à necessidade de atender a mais regramentos de limites e condições para se firmar as operações com garantia da União, a exemplo de apresentar contragarantia, possuir Capacidade de Pagamento (Capag) "A" ou "B", dentre outros. O próprio site da STN menciona que "há um complexo arcabouço legal regulamentando a concessão da garantia pela União"[endnoteRef:9]. [9:  BRASIL. Tesouro Nacional, c 2021. Concessão de garantias pela União. Disponível em: . Acesso em: 22/1/2021."É o Relatório.] 
A Tabela 8 demonstra essa tendência ao apresentar as operações da Caixa como agente financeiro, maior AF do Programa, contratadas pelo setor público. Os dados são referentes ao ano da contratação, incluindo nos dados de 2018 a importância de R$ 44,5 milhões que eram do orçamento de 2017 e, ainda, R$ 65,6 milhões em contratos que sofreram distrato. 
Tabela 8: Contratações de crédito por mutuários públicos no SPT, com diferenciação de garantia, em milhões de reais
	Ano da contratação
	Operações contratadas SPT - total
	Operações de estados, municípios e DF
	Operações de companhias de saneamento públicas

		Total 
	Com garantia da União
	Sem garantia da União
	Com garantia da União
	Sem garantia da União

	2018
	1.950,0
	308,5
	347,7
	-
	1.293,7

	2019
	1.179,8
	44,5
	723,7
	-
	411,6

	2020
	1.148,2
	-
	479,4
	-
	668,7

	Total
	4.278,0
	353,0
	1.550,8
	-
	2.374,0

Fonte: agente financeiro Caixa (peça 34, p. 12) 
Conforme explícito nos dados, nos últimos três anos apenas R$ 353 milhões foram contratados no SPT com garantia da União, exclusivamente por estados, municípios e DF, ao passo que R$ 3,9 bilhões foram contratados sem garantia da União, tanto pelos entes federados quanto pelas companhias públicas. A tabela permite inferir que os empreendimentos de saneamento e/ou os prestadores dos serviços demonstram dificuldades em atender aos critérios para financiamento com garantia da União.
O pedido do MDR foi baseado, também, em alteração semelhante ocorrida em 2018. Naquele ano, a Resolução CMN 4.610/2017 estabeleceu inicialmente os limites de endividamento em R$ 17 bilhões com garantia da União e R$ 7 bilhões sem essa garantia, totalizando R$ 24 bilhões. Posteriormente, em outubro de 2018, a resolução CMN 4.690/2018 manteve o limite total, mas reduziu o limite com garantia da União para R$ 13 bilhões e aumentou o sem garantia da União para R$ 11 bilhões.
A STN, contudo, refutou o pleito de 2019, argumentando a necessidade de melhorar o controle fiscal e que empréstimos sem garantia da União possuíam custo, em média, de 11,5% ao ano, enquanto os com garantia tinham média de 8,86% a.a. 
Considerações finais sobre o limite de endividamento
Em conclusão, verifica-se, por um lado, a restrição de acesso aos créditos do Programa por conta dos limites de endividamento dos entes públicos, o que produz consequências negativas sob a ótica das demandas do setor de saneamento. Por outro, deve-se reconhecer a importância do controle do endividamento público, cuja inobservância poderia acarretar consequências danosas do ponto de vista macroeconômico - não avaliadas no âmbito da presente fiscalização.
E no difícil balanceamento dessa questão, nota-se que o MDR, por meio de suas secretarias executiva e finalística, tem mantido tratativas junto aos órgãos do sistema financeiro nacional para buscar uma estratégia de melhoria no regramento do endividamento público expedido pelo Conselho Monetário Nacional, visando incrementar os valores contratados no âmbito do Programa SPT. 
Pelo exposto, verifica-se que a complexidade da questão, que envolve sobretudo preocupações fiscais, bem como a atuação proativa dos entes federais envolvidos na gestão e operacionalização do Programa, não ensejam atuação corretiva por parte deste Tribunal. 
Vislumbra-se, contudo, que a apresentação da situação exposta nesse capítulo permita um aprimoramento do diálogo entre o MDR, na qualidade de gestor da aplicação, da Caixa, na qualidade de agente operador, e dos órgãos do sistema financeiro nacional (Bacen, STN e Ministério da Economia) na busca de melhor alinhamento entre as necessidades de investimento e particularidades do setor de saneamento e o imprescindível controle fiscal ao qual o setor público deve estar submetido. Neste sentido, será proposto enviar cópia do relatório, voto e acórdão que vier a ser proferido para o Bacen, a STN e o Ministério da Economia.
Será proposto, ainda, o encaminhamento das respostas consolidadas ao questionário para mutuários públicos (peça 42) ao gestor da aplicação, para conhecimento.
5. DO ACOMPANHAMENTO DAS OPERAÇÕES FINANCIADAS 
Nesse capítulo realizou-se uma análise de desempenho da carteira de empreendimentos do Programa (contratos vigentes) , no intuito de se averiguar a efetividade do acompanhamento desenvolvido pelos gestores, objeto da questão de auditoria n. 3: O acompanhamento dos empreendimentos do programa SPT é suficiente e tempestivo? 
A efetividade do acompanhamento dos empreendimentos pelo órgão gestor (MDR) foi então avaliada a partir de elementos que indicam a eficácia das contratações - notadamente a duração das obras e a quantidade de obras paralisadas. É relevante ponderar que tais elementos não decorrem direta e exclusivamente das ações de acompanhamento realizadas pelo órgão federal gestor (haja vista que ele sequer é parte nos contratos firmados) , todavia, considera-se que o MDR é parte importante no processo, motivo pelo qual mostrou-se pertinente avaliar sua atuação no que diz respeito à evolução dos empreendimentos apoiados.
No Apêndice A foi realizada comparação com a carteira de empreendimentos do OGU. De maneira geral, constatou-se que a carteira do FGTS apresenta desempenho superior à do OGU quando avaliados a quantidade de empreendimentos concluídos, o tempo médio de conclusão e, ainda, os percentuais de obras que se encontravam paralisadas. 
A problemática de obras paralisadas é notoriamente custosa à população, que deixa de receber os serviços dos quais se encontra carente. Deste modo, não obstante o desempenho superior da carteira FGTS, não se pode desconsiderar a existência de número considerável de contratos paralisados, motivo pelo qual se verifica que o acompanhamento do Programa SPT não tem sido suficientemente efetivo em relação a esse problema tão recorrente no Brasil. 
5.1. Elevado número de obras paralisadas 
A análise da carteira de empreendimentos do Programa SPT evidenciou alto número de obras paralisadas, configurando situação prejudicial à consecução dos objetivos do programa, vez que implica postergação da entrada em operação dos empreendimentos, ou mesmo frustração total dos anseios iniciais, no caso de obras abandonadas e contratos rescindidos.
A carteira de empreendimentos financiados com recursos do FGTS, constante do Balanço PAC em junho de 2019, contava com 379 contratos vigentes (não contabilizadas as operações que sofreram distrato e as com indicação de concluídas, concluídas com redução de meta ou de obra física concluída) nas modalidades abastecimento de água e esgotamento sanitário, sendo que 363 operações têm a Caixa como agente financeiro e 16 são financiadas por três outros bancos - Banrisul, BRDE e BTG-Pactual (peça 11) . 
No que se refere à situação desses empreendimentos (das duas modalidades aqui estudadas) , verifica-se que 101 apresentavam indicação de paralisados, o que corresponde a mais de um quarto (26,6%) das operações ativas naquela data.
Importante destacar que se consideram paralisados os investimentos que registram ausência de evolução financeira da obra (por meio da falta de desembolso do tomador) ou ausência de evolução física da obra, ambas por prazo superior a três meses consecutivos (Portaria MCidades 287/2013 e alterações promovidas pela Portaria 44/2014) .
As análises sobre a carteira de empreendimentos paralisados, subdividida por macrorregião, modalidade (abastecimento de água ou esgotamento sanitário) e valor médio dos empreendimentos, demonstrada na Tabela 9, não permite identificar prevalências significativas. Verifica-se, portanto, que a problemática da paralisação acomete obras de todos as modalidades e portes, e embora haja diferentes situações em cada região, a quantidade de paralisações é superior ao desejável em todas elas.

Tabela 9: Obras paralisadas por macrorregião e por modalidade de saneamento
		Contratos
	Valores* em milhões de R$

	Região
	Total
	Obras Paralisadas
	Percentual
	Total
	Obras Paralisadas
	Percentual

	Abastecimento de água e esgotamento sanitário

	Brasil
	379
	101
	26,65%
	19.751
	4.340
	21,98%

	Norte
	36
	5
	13,89%
	1.303
	269
	20,63%

	Nordeste
	47
	15
	31,91%
	2.283
	456
	19,96%

	Centro Oeste
	47
	10
	21,28%
	2.344
	805
	34,33%

	Sudeste
	171
	52
	30,41%
	11.233
	2.358
	21,00%

	Sul
	78
	19
	24,36%
	2.588
	453
	17,51%

	Apenas abastecimento de água

	Brasil
	151
	41
	27,15%
	8.556
	1.822
	21,29%

	Norte
	18
	2
	11,11%
	570
	86
	15,05%

	Nordeste
	22
	10
	45,45%
	905
	332
	36,74%

	Centro Oeste
	13
	4
	30,77%
	676
	176
	26,01%

	Sudeste
	75
	19
	25,33%
	5.650
	1.140
	20,19%

	Sul
	23
	6
	26,09%
	755
	87
	11,52%

	Apenas esgotamento sanitário

	Brasil
	228
	60
	26,32%
	11.195
	2.519
	22,50%

	Norte
	18
	3
	16,67%
	734
	183
	24,97%

	Nordeste
	25
	5
	20,00%
	1.378
	123
	8,94%

	Centro Oeste
	34
	6
	17,65%
	1.668
	629
	37,70%

	Sudeste
	96
	33
	34,38%
	5.583
	1.218
	21,81%

	Sul
	55
	13
	23,64%
	1.833
	366
	19,97%

*Valores de investimento: repasse federal e contrapartida
Fonte: elaboração própria, a partir dos dados peça 11
Separando-se os mutuários em públicos e privados, percebe-se que a carteira de obras paralisadas dos privados é proporcionalmente menor que a dos púbicos. Um olhar mais atento permite identificar que, dentro do setor público, as companhias públicas possuem percentuais mais próximos aos do setor privado, restando, então, aos contratos que tem estados e municípios como mutuários os piores desempenhos.
Tabela 10: Obras paralisadas por setor
		Contratos
	Valores em milhões R$

	Setor
	Total
	Obras Paralisadas
	Percentual
	Total
	Obras Paralisadas
	Percentual

	Privado
	60
	10
	16,67%
	6.861
	713
	10,39%

	Público
	319
	91
	28,53%
	12.890
	3.628
	28,14%

Fonte: elaboração própria, a partir dos dados peça 11
Tabela 11:Obras paralisadas do Setor Público por tipo de mutuário
	Setor público segregado por tipo de proponente

	Tipo de mutuário
	Total
	Obras Paralisadas
	Percentual
	Total
	Obras Paralisadas
	Percentual

	Cias Públicas
	194
	38
	19,59%
	7.310.400.355,07
	1.349.118.083,88
	18,45%

	Estados
	55
	28
	50,91%
	3.067.334.439,41
	1.673.138.067,68
	54,55%

	Municípios
	70
	25
	35,71%
	2.512.638.813,58
	605.577.652,16
	24,10%

Fonte: elaboração própria, a partir dos dados peça 11
Quanto aos motivos de paralisação, apresentados de maneira sucinta na amostra inicialmente analisada (Balanço PAC junho de 2019) , verifica-se que se concentram em "técnico" e "outros", conforme indicado no Gráfico 5 (a análise desses motivos é realizada mais adiante neste tópico) .
Gráfico 5: Quantidade de obras paralisadas por motivo, com respectivos montantes totais em R$
Fonte: elaboração própria, a partir dos dados peça 11
Em vista da alta proporção (26,6%) do número de obras paralisadas em 2019 (data inicialmente utilizada como referência para a análise) , foi solicitada, em 2020, nova listagem das obras de abastecimento de água e de esgotamento sanitário paralisadas no programa, no intuito de se avaliar uma eventual alteração de cenário. 
Assim, foram analisadas as obras paralisadas constantes do Balanço PAC junho de 2020. Nessa nova planilha (peça 26) , constam 90 obras de abastecimento de água e esgotamento sanitário paralisadas, das quais 50 coincidem com a listagem do ano anterior.
Verifica-se, de pronto, que existe uma certa rotatividade no rol de obras paralisadas, haja vista a alteração de cenário no intervalo de um ano: 51 obras que constavam da lista inicial, de jun/2019, deixaram de constar da lista do ano seguinte; por outro lado, outras 40 obras passaram a integrar esse rol. 
Em que pese a citada rotatividade, em vista da persistência de alto número de obras paralisadas, mostrou-se necessário perquirir sobre as causas dessa situação. Nesse sentido, considerando que os motivos genéricos indicados na planilha (notadamente para as causas "técnica" e "outros", que perfazem a maioria dos casos) não permitem uma conclusão precisa, solicitou-se aos gestores o melhor detalhamento das causas das paralisações. Esse detalhamento consta da peça 38.
Registre-se que, devido ao lapso temporal entre a data de referência daquele segundo rol de obras paralisadas (junho de 2020) e a apresentação, pelos gestores, do detalhamento das causas (ocorrida em janeiro de 2021) , houve alteração de status de algumas obras daquele rol. Dentre aquelas 90 que estavam paralisadas em junho de 2020, 35 já não estavam nessa situação 7 meses depois - algumas foram retomadas, outras foram concluídas e outras tiveram seus contratos encerrados ou estavam em fase de encerramento. Isso mostra, mais uma vez, o dinamismo da situação das obras da carteira.
Independentemente desse dinamismo, no que se refere ao detalhamento dos motivos das paralisações, verifica-se que se tratam, no mais das vezes, de questões específicas do empreendimento. Em que pese seja possível fazer alguns agrupamentos que indicam causas mais frequentes, tais como dificuldades técnicas da empresa e dificuldades técnicas do tomador (conforme peça 38) , ao se debruçar sobre os detalhamentos desses grupos, verifica-se que tais dificuldades têm origens bastantes diversas, a exemplo de incapacidade econômico-financeira da empresa para executar a obra, dificuldades na gestão e fiscalização da obra (pelos tomadores públicos) , solicitações demasiadas de alterações de projeto (que levam ao abandono ou à necessidade de refazimento de licitações) , entre tantas outras.
A questão das causas de paralisação foi abordada de forma sistêmica em auditoria coordenada pela SeinfraUrbana em 2018, resultando no Acórdão 1079/2019-TCU-Plenário (TC Processo 011.196/2018-1) . Naquela oportunidade foi feita uma investigação sobre as principais causas de paralisação identificadas no banco de dados das obras do PAC, no qual se incluem as obras analisadas no presente trabalho.
Em suma, foi possível constatar que a informação disponibilizada no banco de dados era excessivamente genérica, sendo necessário um aprimoramento que permitisse identificar com mais clareza as causas e os riscos a elas associados, de modo a promover a retroalimentação e melhoria dos processos de trabalho. Nesse sentido, foram feitas recomendações com vistas a aperfeiçoar o registro das informações e o gerenciamento preventivo do risco de paralisações.
O desdobramento desse trabalho está sendo tratado em dois outros processos, um de monitoramento, TC Processo 036.106/2019-4, com o objetivo de avaliar as providências adotadas pela Administração, e um de acompanhamento, TC Processo 021.731/2019-5, com o objetivo de retratar a evolução da carteira em relação à incidência de paralisações.
Tendo em conta o universo de obras avaliado no presente trabalho, bem como as limitações da forma de registro de informações mencionada, entende-se que há inúmeros limitadores, no atual contexto, para se estabelecer controles prévios que possam identificar as principais causas de paralisação e mitigar seus efeitos, o que já está sendo objeto de acompanhamento por este Tribunal nos processos acima referidos.
Além disso, há causas que fogem à ingerência dos gestores do programa, a exemplo de fatores supervenientes, como a concessão posterior dos serviços a outro prestador (havendo desinteresse na continuidade da obra) , o desinteresse do próprio tomador em continuar com a operação (discricionariedade) , entre outros. Em face desses condicionantes, vale destacar a importância das ações adotadas em resposta aos eventos que ocasionaram as paralisações.
Nesse sentido, a SNS/MDR, por meio de sua Diretoria de Financiamento - DFIN, informou (peça 24, p. 8-12) que realiza, com frequência tendente à semestralidade, devido à elaboração do balanço do PAC, reuniões e visitas técnicas aos mutuários, com a participação do agente operador e do respectivo agente financeiro, visando o desenlace dos entraves que ocasionam a paralisação das obras.
Para elaborar os balanços do PAC, o corpo técnico do MDR utiliza informações prestadas pelos mutuários, agentes financeiros e agente operador, checando inconsistências e elaborando estratégias de atuação para condução do programa. Quanto às obras paralisadas, são requeridas informações adicionais, como "data de previsão de retomada", "descrição das pendências" e tipologia do motivo do abandono (ambiental, orçamentário/financeiro local, técnico, judicial, etc) . 
A pasta cita que desde 2018 tem realizado rodadas de negociações em que os tomadores, em consenso com o gestor da aplicação, o agente financeiro e o agente operador, apresentam ações e prazos para solucionar os obstáculos que paralisam as obras. Apenas em 2019, a DFIN teria participado de 22 reuniões, em que foram abordados 177 contratos de financiamento, que somavam valor de investimento de R$ 5,73 bilhões.
Ressalte-se que a pasta atua na qualidade de gestor da aplicação, não adentrando de modo efetivo nas questões relativas à execução dos empreendimentos, uma vez que não é parte dos contratos de financiamento. Relembre-se que as competências do gestor da aplicação estão dispostas no inciso IV do art. 66 do Regulamento Interno do FGTS. 
Considerando, então,  as competências do gestor do programa e a diversidade de fatores que acarretam a paralisação dos empreendimentos, o que demanda, em geral, a adoção de medidas particulares a cada empreendimento para solução dos entraves, entende-se que a sistemática adotada pelo MDR de realizar reuniões técnicas individualizadas que propiciam a pactuação de ações e prazos, pelos envolvidos, para enfrentar a problemática, se mostra mais efetiva, no atual contexto, do que o eventual estabelecimento de controles prévios que intentem evitar as paralisações - a exemplo da expedição de normas mais rigorosas para as fases de análise técnica dos empreendimentos e análise financeira dos contratantes. Vislumbra-se que tais medidas restritivas poderiam limitar ainda mais o acesso aos recursos, com prejuízos significativos ao atingimento das metas de universalização, sem garantias de sucesso na mitigação dos problemas que ensejam as paralisações.
Assim, em que pese não ser possível medir a eficácia das ações adotadas pelo MDR, haja vista a impossibilidade de se estabelecer vínculo direto entre essas ações e a alteração de status dos empreendimentos que contaram com a mencionada intermediação ministerial, infere-se que o próprio dinamismo do rol de obras paralisadas indica que o tratamento dado a essa problemática é, em alguma medida, eficaz. Dessa forma, entende-se que a sistemática praticada pelo órgão constitui boa prática que deve ser fortalecida.
Não obstante, o MDR alega que essa atuação é limitada pelo quantitativo de pessoal alocado no ministério. Assim, as reuniões ocorrem a critério do ministério, conforme sua capacidade operacional, e apenas sobre uma amostra dos empreendimentos paralisados - sem abarcar todos os casos, bem como as demais tipologias de situações adversas, como obras atrasadas.
Deste modo, considerando o grande volume de empreendimentos paralisados, somado à expertise adquirida pelo MDR na indução da resolução de situações adversas por meio das citadas reuniões, vislumbra-se que a institucionalização dos procedimentos já adotados pelo ministério, ou de outros eventualmente pertinentes à solução dos entraves que obstam a continuidade das obras, poderia trazer melhorias ao processo.
Nesse sentido, menciona-se, a título de exemplo, a sistematização, com definição de periodicidade, de rotinas de reuniões entre agente operador, agente financeiro e mutuários para tratarem dos casos de paralisação das obras, nas quais seriam pactuadas as ações necessárias à sua retomada, com estipulação de prazos e responsáveis, e posterior comunicação do acordado ao gestor da aplicação - sem prejuízo, naturalmente, da participação do gestor nessas reuniões, como já ocorre atualmente. 
Tal institucionalização, por meio de portaria, instrução normativa ou outro instrumento adequado à espécie, proporcionaria, por um lado, uma garantia de que os envolvidos se mobilizem no sentido de tentar solucionar os problemas, sem, no entanto, criar maiores demandas ao ministério gestor no acompanhamento de cada obra, tampouco maiores burocracias na execução dos contratos.
Registre-se que há normatização semelhante no caso de obras sem desembolso financeiro há mais de 12 meses, conforme exposto na Portaria MCidades 287/2013, art. 4º, § 4º, incluído pela Portaria 44/2014 do mesmo órgão.
§ 4º O agente financeiro deverá promover, em conjunto com o mutuário, uma avaliação das metas físicas e os respectivos valores, a serem preservados no Contrato de Financiamento, conforme as condições estabelecidas na alínea a, do Inciso II, e encaminhar ao Ministério das Cidades, com a devida justificativa e parecer técnico conclusivo, a proposta de redução de metas, enumerando aquelas a serem devidamente preservadas.
Desta feita, convém recomendar à SNS/MDR, com fundamento no art. 11 da Resolução-TCU 315, de 2020, que, na qualidade de gestor da aplicação do Programa SPT, elabore e formalize sistematização de atividades a serem desenvolvidas pelos atores envolvidos - Gestor de Aplicação, agente operador, agente financeiro e mutuários - para nortear e induzir a resolução das situações adversas que acarretam a paralisação das obras. 
Vale mencionar que a questão da institucionalização de rotinas de acompanhamento da carteira de investimentos por parte do ministério gestor também já foi objeto de auditoria anterior deste TCU, tratada no TC Processo 031.563/2016-3, que resultou no Acórdão 2153/2018-TCU-Plenário. Essa auditoria avaliou a carteira de investimentos PAC do então Ministério das Cidades, abrangendo empreendimentos de saneamento, mobilidade urbana e urbanização de favelas, porém com enfoque em empreendimentos executados com recursos não onerosos. O trabalho identificou a necessidade de regulamentação e uniformização de rotinas de acompanhamento e é objeto de monitoramento no TC Processo 011.588/2020-9.
6. PRODUÇÃO E DIVULGAÇÃO DE INFORMAÇÕES DO PROGRAMA SPT
Em decorrência da questão de auditoria n. 2 - "As informações do Programa SPT são divulgadas de modo a promover o controle social e subsidiar tomadas de decisão de melhoria?", avaliou-se suficiência das informações produzidas para tomada de decisão pelos gestores do programa, bem como a disponibilidade de informações suficientes para possibilitar o controle social sobre a atuação governamental no âmbito do programa fiscalizado.
No que se refere à produção de informações para subsidiar a gestão do programa, bem como a prestação de contas ao CCFGTS, verificou-se que a SNS e a Caixa elaboram os seguintes relatórios de avaliação: (i) Relatório de Gestão do FGTS, que contém uma seção específica sobre resultados do programa, com informações sobre o balanço da carteira, das seleções e questões relevantes; e (ii) Relatório de Avaliação de Programas do FGTS, cujo objetivo é possibilitar ao CCFGTS, ao Gestor de Aplicação e ao agente operador o acompanhamento dos programas de aplicação do FGTS, verificando o alcance dos objetivos sociais e possibilitando verificar situações de melhoria. 
A partir de abril de 2019, a SNS também passou a elaborar um Relatório Mensal de Acompanhamento do Programa Saneamento para Todos - setores público e privado, contendo informações sobre o orçamento, contratações, desempenho da carteira por ano do orçamento, características da carteira, desembolsos mensais, situação dos processos seletivos, dentre outras informações (peça 8, p. 37-41) .
A SNS também elaborou um relatório de avaliação do programa em 2014, contendo diversos indicadores estratégicos que permitiriam acompanhá-lo sob diversas perspectivas, todavia, tratou-se de iniciativa pontual, que não teve continuidade.
A SNS elabora ainda, semestralmente, o Balanço do PAC, documento que consolida informações diversas sobre as ações do PAC sob sua gestão, tais como: investimentos selecionados, situação dos empreendimentos, análise da execução dos empreendimentos contratados, desembolsos, obras paralisadas e motivos (ainda que genéricos) da paralisação. 
Dessa forma, no que tange aos dados e informações produzidos para subsidiar a tomada de decisões estratégicas pelos atores mais importantes, verificou-se que a Caixa e a SNS produzem relatórios internos que contém informações e análises técnicas robustas e capazes de municiar adequadamente os tomadores de decisão. 
Cita-se, a título de exemplo, que esses relatórios internos trazem informações como a elaboração dos orçamentos operacionais anuais e plurianuais do Programa SPT; o desempenho da carteira; o volume de recursos disponibilizados pelo FGTS; o adimplemento da contrapartida do tomador; a situação das obras e dos contratos; o percentual de execução físico-financeira dos empreendimentos; o desempenho dos tomadores dos recursos e dos agentes financeiros; as situações adversas que podem estar impactando o andamento normal dos empreendimentos; e as situações que ensejam remanejamento de recursos da área de saneamento para outros segmentos.
Superadas as análises quanto às informações gerenciais, foi realizada avaliação quanto à disponibilização de informações para o público, considerando que o controle social foi reconhecido como princípio fundamental da prestação dos serviços de saneamento básico, conforme estipulado pela Lei 11.445/2007 em seu art. 2º, inciso X. Essa redação consta desde sua versão original e foi mantida na recente alteração pela qual passou o Marco Regulatório (Lei 14.026/2020) . O instituto foi conceituado como o conjunto de mecanismos e procedimentos que garantem à sociedade informações, representações técnicas e participação nos processos de formulação de políticas, de planejamento e de avaliação relacionados com serviços públicos de saneamento básico, nos termos do art. 3º, inciso IV, da mesma lei. 
No mesmo sentido, menciona-se a Lei de Acesso à Informação, que, no intento de assegurar o direito fundamental de acesso à informação, estabelece como uma de suas diretrizes a "divulgação de informações de interesse público, independentemente de solicitações" (Lei 12.527/2011, art. 3º, inciso II) . O mesmo diploma legal incumbe aos órgãos e entidades do poder público a "gestão transparente da informação, propiciando amplo acesso a ela e sua divulgação" (art. 6º, inciso I) .
O saneamento básico, como política social, tem o cidadão como um dos seus protagonistas. Para o exercício do controle social é necessária a existência de informações em linguagem clara, completa e de fácil acesso, de forma a permitir ao cidadão e às entidades da sociedade civil que tenham vocação para o acompanhamento da política pública, em especial das políticas de saneamento, exercerem esse mister.
Importante registrar que a própria equipe do MDR, em reunião de discussão da matriz de eventos de risco (peça 22) , manifestou entendimento acerca da necessidade de melhoria da disponibilização de informações ao público, havendo, à época, esforços do ministério para permitir o aprimoramento do controle social. 
A execução dos procedimentos de auditoria, em 2020, diagnosticou que as informações do Programa SPT, notadamente as relativas às ações de abastecimento de água e esgotamento sanitário, não estavam organizadas, sistematizadas e disponíveis de forma clara, completa, atualizada e tempestiva nos principais canais de informação dos titulares do serviço de saneamento, agências reguladoras da área de abrangência, agente operador, agente financeiro e gestor de aplicação. 
Apesar das falhas apontadas, identificou-se, em contraponto, que em 2021 o MDR lançou aplicativo, que se encontra em versão experimental, para dispositivos móveis que tende a possibilitar o controle social da sua atuação. Trata-se do aplicativo "Transparência MDR", disponível de forma gratuita nas plataformas de busca de aplicativos dos sistemas operacionais "Android" e "iOS".
Na versão analisada do aplicativo (acessado em 8/2/2021) , que indica tratar de versão experimental, são apresentadas, por estado e município, algumas informações sobre as intervenções em curso que contam com aporte de recursos repassados pelo ministério, inclusive aquelas vinculadas ao Programa SPT.
A página inicial do aplicativo apresenta o número de empreendimentos apoiados e os respectivos valores, subdivididos em seis áreas de atuação: pavimentação; transporte e mobilidade; habitação; saneamento; máquinas e equipamentos; defesa civil; segurança hídrica; e desenvolvimento regional e urbano. Adentrando-se em cada uma das áreas de atuação, são apresentadas as ações apoiadas, para as quais estão disponíveis alguns dados mais específicos, tais como valores de repasse e de contrapartida, percentual executado, data de assinatura, entre outros.
Assim, entendeu-se que o lançamento de uma eventual versão definitiva do aplicativo, com informações ainda mais consistentes sobre a carteira de empreendimentos apoiados pelo MDR, com dados completos e atualizados, preferencialmente com possibilidade de interação do usuário (para que ele possa, por exemplo, solicitar complementação ou detalhamento de dados, ou mesmo contestar a informação ali presente) , teria potencial para constituir grande avanço na transparência ativa das ações apoiadas pelo ministério - dentre as quais se incluem as ações do Programa SPT. 
Nesse sentido, o relatório preliminar (peça 48) , encaminhado aos gestores para que apresentassem seus comentários, continha proposta de determinação para induzir essa evolução na disponibilização de informações para acesso público. A resposta apresentada pelo MDR (peça 52) ressaltou as qualidades do aplicativo e as interações com outros dispositivos, como a Plataforma + Brasil. Comunicou, ainda, a disponibilização pública de informações acerca da carteira de investimentos do MDR por meio de painéis (disponível em http://paineis.mdr.gov.br/, acesso em 23/3/2021) , oficializados pela Portaria MDR 306/2021. 
Verifica-se que, de fato, as informações recentemente disponibilizadas possibilitam melhoria no exercício do controle social. Entre os painéis disponíveis, destacam-se para o objeto dessa auditoria o "FGTS Perfil" e o "Carteira de Investimento".
O Painel MDR - FGTS Perfil permite identificar o histórico de orçamento dessa fonte de recursos onerosos com seus valores originais e finais, além dos valores alocados e contratados, trazendo filtros de área (saneamento, habitação etc.) , programas, unidades federativas.
Figura 7: Tela inicial do Painel FGTS Perfil 
Fonte: Painéis MDR (acesso em 23/3/2021) 
O Painel MDR - Carteira de Investimentos, mais direcionado ao controle social, apresenta informações consolidadas de agrupamentos que podem ser realizados com filtros diversos, como situação do contrato, tipo de instrumento, fonte de recursos, UF, município e tomador. Além disso, apresenta tabela com todos os empreendimentos que atendam aos filtros utilizados, disponibilizando informações básicas dos contratos e links para informações adicionais e para a Plataforma + Brasil.
Destaque-se, além da facilidade de uso e completude dos dados prestados, a importância e acerto na integração com a Plataforma + Brasil, pois, conforme identificado na auditoria do TCU realizada no ano de 2018 sobre obras paralisadas (TC Processo 011.196/2018-1, Acórdão 1079/2019-TCU-Plenário) , a existência de diversas bases de informações não interligadas na administração pública acarreta risco de duplicação de esforços e divergência de informações em diferentes sistemas governamentais. 
Pelo exposto, verifica-se que a recente atuação do MDR na construção de ferramentas para disponibilização de informações à sociedade, em especial pelo desenvolvimento do aplicativo Transparência MDR e do site Painéis MDR, atende adequadamente aos regramentos de controle social. 
Cabe, no entanto, consignar no presente relatório, que há necessidade de maior divulgação e disponibilização dessas ferramentas à sociedade. 
Para adequada promoção da transparência ativa da atuação estatal, as informações devem estar disponíveis e serem facilmente encontradas por qualquer cidadão interessado em conhecer as suas ações. Registre-se, nesse sentido, que o citado painel não é encontrado diretamente no site do MDR. Em que pese não constar no escopo do presente trabalho emitir opinião sobre a adequação ou não do citado site, é fato que, para produzir os efeitos desejados, a ferramenta deve estar facilmente acessível. O cidadão comum, naturalmente, desconhece o endereço eletrônico específico desses painéis (paineis.mdr.gov.br) , sendo necessário que ele consiga alcançá-los a partir de endereços conhecidos, como o endereço do próprio ministério (mdr.gov.br) .
Por outro lado, considerando a recentidade das mencionadas ferramentas (o aplicativo para celular ainda consta com o status de experimental) , infere-se que elas tendem a ser, com o tempo, aprimoradas e melhor divulgadas. Por este motivo, considera-se desnecessária a formulação de encaminhamento específico para essa questão, mostrando-se oportuno, no entanto, avaliar, quando do monitoramento a ser realizado para a recomendação proposta neste relatório, se tais informações estão disponíveis e são de fácil acesso.
7. COMENTÁRIOS DOS GESTORES
O relatório preliminar (peça 46) foi encaminhado para comentários dos gestores em 1/3/2021, em atendimento ao § 1º do art. 14 da Resolução 315/2020, bem como ao item 145 das Normas de Auditoria do Tribunal. Os comentários foram apresentados em 18/3/2021, estando na sua íntegra à peça 52 dos autos. 
As sugestões pontuais apresentadas no item 3 da manifestação (peça 52, p. 3-4) foram, em geral, acolhidas e implementadas ao longo do texto do relatório. De mais abrangente, o MDR propôs avaliar a pertinência e oportunidade de incluir no relatório os eventuais impactos advindos da recente Lei Complementar 178/2021, que trata de equilíbrio fiscal, devido à forte correlação com o conteúdo do Capítulo 4. Quanto a esse quesito, entende-se que a delimitação de escopo formulada na presente auditoria, registrada no subitem 2.2 deste relatório, inviabiliza tal análise neste momento. Ademais, a questão suscitada extrapola o programa auditado e, portanto, de forma análoga às ressalvas apostas do mencionado Capítulo 4, ainda que se fizesse tal análise, não se mostraria possível propor quaisquer encaminhamentos a seu respeito - haja vista a impossibilidade de se avaliar os impactos da mencionada lei em outras searas.
O posicionamento do MDR quanto à dispensabilidade da proposta de encaminhamento disposta no Capítulo 5, qual seja, de recomendar a sistematização de atividades para induzir a resolução de situações adversas que acarretam na paralisação das obras, por considerar que os atuais regramentos são suficientes, não foi acatado, mantendo-se a proposta de recomendação.
Quanto ao Capítulo 6, a apresentação dos painéis de informação, recentemente implementado pelo MDR, e do aplicativo MDR Transparência, em fase experimental, resultou na alteração substancial nas análises, conforme consignado, tornando desnecessária a proposição de medida de controle. 
8. CONCLUSÃO
O desafio da universalização do saneamento, especialmente das modalidades de abastecimento de água e esgotamento sanitário, exige aumento e previsibilidade do volume de investimentos, bem como maior eficácia na aplicação dos recursos disponibilizados, de modo que a Política Nacional de Saneamento Básico alcance a efetividade almejada por todos.
Vislumbra-se que, com o advento do novo marco legal, Lei 11.445/2007 alterada pela Lei 14.026/2020, as novas dinâmicas vindouras permitam maior participação da iniciativa privada no setor, além de elevar o nível de exigência a que os prestadores dos serviços, sejam eles públicos ou privados, estarão submetidos. Núcleo importante desses novos parâmetros exigíveis é a expansão dos serviços por meio de investimentos em infraestrutura.
A participação do governo federal no setor se dá pela formulação de regras e planos nacionais e disponibilização de recursos, onerosos ou não, para investimentos em ações estruturais e estruturantes. A SNS/MDR é a gestora da maior parte da carteira federal de investimentos, que tem em seu perfil de composição o reflexo do atual momento fiscal da nação: prevalência de recursos de financiamento e escassez de recursos do OGU.
Esse cenário está consignado na versão revisada do Plansab, ainda pendente de aprovação, em que a perspectiva de investimentos com recursos do OGU no médio prazo é consideravelmente inferior ao saldo restante da carteira já contratada. Assim, a previsão de participação de investimentos federais de R$ 235 bilhões, frente à necessidade de investimentos prevista para universalização do setor até 2033 (da ordem de R$ 600 bilhões, sendo R$ 357 bilhões para abastecimento de água e esgotamento sanitário) , deve ser atendida majoritariamente por recursos onerosos.
A principal fonte federal de financiamento é o Programa Saneamento para Todos (SPT) , objeto desta auditoria. Utilizando recursos do FGTS, e tendo o MDR como gestor da aplicação e a Caixa como agente operador, o programa financia empreendimentos dessa política pública tanto ao setor público quanto ao privado, possuindo longo histórico de existência e certa previsibilidade em sua disponibilidade orçamentária. Em vista do cenário fiscal e do novo marco legal, vislumbra-se que o programa tende a ganhar ainda mais relevo.
Diante dessa conjuntura, o presente trabalho buscou avaliar o desempenho do Programa SPT, de modo a identificar fragilidades e oportunidades de melhoria, com foco nas ações de abastecimento de água e de esgotamento sanitário, financiadas com recursos do FGTS. As delimitações de escopo quanto às modalidades de saneamento e quanto à fonte de recursos se justificam pela materialidade dos valores envolvidos: as ações analisadas do programa, em abastecimento de água e esgotamento sanitário, totalizam o valor de investimento de R$ 21,8 bilhões.
Com base em análise de riscos realizada durante a fase de planejamento foram elaboradas três questões de auditoria, as quais versam sobre (i) o acesso aos recursos do programa, visando identificar eventuais restrições indevidas; (ii) a suficiência das informações para subsidiarem a tomada de decisão pelos gestores, bem como o nível de divulgação de informações de interesse público, a fim de propiciar o controle social; e (iii) a adequação do acompanhamento das ações pelos gestores federias, que foi avaliada pelo desempenho da carteira de empreendimentos vigentes.
Ao avaliar o acesso aos recursos do Programa, que atualmente é realizado em forma de seleção contínua e possui um sistema eletrônico central para apresentação e avaliação das cartas consulta (no caso dos proponentes privados o sistema ainda não está informatizado) , foram colacionadas algumas críticas pontuais dos mutuários, apresentadas em   resposta ao questionário direcionado aos tomadores públicos, porém, não foram identificados regramentos próprios do programa que sejam excessivamente restritivos. 
Apesar disso, identificou-se que, nos últimos três anos, as contratações não alcançaram 45% dos valores disponibilizados pelo FGTS ao Programa - e isso adotando-se como referência o orçamento final, o qual, normalmente, é reduzido em relação à versão inicial. Nota-se, portanto, que o desempenho do programa, sob a ótica da disponibilidade financeira, está consideravelmente aquém do possível.
Foram levantadas como possíveis causas para esse relativamente baixo volume de contratações as regras de limite de endividamento do setor público, impostas pelo CMN, entendimento que é partilhado pelo MDR, pela Caixa e pelos mutuários públicos. Resta a necessidade de um melhor alinhamento entre os regramentos de acesso a crédito do setor público (tuteladas pelo Sistema Financeiro Nacional e com relevante preocupação fiscal) e as necessidades de investimento no setor (previstas em plano nacional e na Agenda 2030 da ONU para o Desenvolvimento Sustentável, da qual o Brasil é signatário) . 
Contudo, as implicações de eventuais alterações dos regramentos de acesso a crédito pelo setor público em outras searas, principalmente a fiscal, não foram avaliadas no presente trabalho. Assim, propõe-se enviar cópia do relatório, voto e acórdão que vier a ser proferido para o Bacen, a STN e o Ministério da Economia. Vislumbra-se que essa medida permita o aprimoramento do diálogo entre os gestores do programa e os órgãos do sistema financeiro nacional, na busca de melhor alinhamento entre as necessidades de investimento, consideradas as particularidades do setor de saneamento, e o imprescindível controle fiscal ao qual o setor público deve estar submetido. 
Quanto ao desempenho dos empreendimentos do Programa, que, em alguma medida, mensura a efetividade do acompanhamento realizado pelos gestores, observou-se que a carteira de empreendimentos do FGTS apresenta índices pouco melhores que a carteira do OGU - em termos de tempo de conclusão e número de obras paralisadas. Todavia, ainda há um grande volume de paralisações nas obras financiadas, que alcança cerca de um quarto do total de contratos vigentes. 
Avaliada a competência dos entes federais sobre os contratos, bem como a diversidade de motivos que levam às paralisações, identificou-se que o tratamento individualizado para tentar superar os entraves de cada empreendimento, por meio de reuniões técnicas entre os agentes envolvidos, pode ser considerada uma estratégia adequada de atuação. Desse modo, propõe-se recomendar a sistematização e formalização desses procedimentos, que devem ter o objetivo de acordar ações voltadas à retomada de empreendimentos paralisados, com definição de responsáveis e prazos. 
Por fim, foi analisada a produção de informações gerencias e a disponibilização de informações de interesse público visando alcançar a transparência ativa das ações apoiadas. 
No que se refere às informações gerenciais, concluiu-se que os relatórios elaborados pelos gestores são suficientes para embasar a tomada de decisão para gestão do programa. Quanto à transparência pública ativa, o recente lançamento de aplicativo para celular "Transparência MDR" e do site "Painéis MDR" permitem ao cidadão acesso a informações dos empreendimentos, admitindo vários filtros (por localidade, valores, tipos de intervenção etc.) , o que demonstra evolução governamental no fomento ao controle social, em atendimento às diretrizes da Lei 11.445/2007 e aos ditames da Lei de Acesso à Informação. 
Por outro lado, não foi possível localizar os painéis a partir do site do ministério, o que dificulta o acesso aos dados pelos usuários, que desconhecem o endereço eletrônico específico dos painéis. Considerando, no entanto, tratar-se de implementação recente, entende-se que não se faz necessária a proposição de medidas específicas quanto a este fato, sendo suficiente avaliar, quando do monitoramento da recomendação proposta neste trabalho, se os citados painéis estão facilmente acessíveis ao cidadão que busca informações.
Para assegurar que a retromencionada recomendação venha contribuir para o aprimoramento do Programa, vislumbra-se monitorar, no prazo de 180 dias contados da deliberação a ser proferida, as atividades desenvolvidas no sentido de implementá-la, oportunidade em que se poderá verificar também as melhorias desejáveis no que se refere à transparência das informações. 
9. PROPOSTAS DE ENCAMINHAMENTO
Ante o exposto, submete-se o presente relatório à consideração superior com as seguintes propostas:
a) Recomendar à SNS/MDR, com fundamento no art. 11 da Resolução-TCU 315, de 2020, que, na qualidade de gestor da aplicação do Programa Saneamento para Todos, elabore e formalize sistematização de atividades a serem desenvolvidas pelos atores envolvidos - Gestor de Aplicação, Agente Operador, Agente Financeiro e Mutuários - para nortear e induzir a resolução das situações adversas que acarretam a paralisação das obras (Capítulo 5, subtítulo 5.1) ; 
b) Enviar cópia do relatório, voto e acórdão que vier a ser proferido para:
b.1) a Agência Nacional de Águas e Saneamento, a fim de que a referida agência reguladora tome conhecimento de que este Tribunal detectou fragilidade no que tange à publicidade de informações sobre o Programa SPT, o que dificulta o exercício do controle social, e avalie a oportunidade e conveniência de incorporar regras de fomento ao controle social no momento da elaboração das normas de referência para as agências reguladoras subnacionais e para os titulares dos serviços de saneamento, conforme prescreve o art. 25-A da Lei 11.445/2007 (Capítulo 6. PRODUÇÃO E DIVULGAÇÃO DE INFORMAÇÕES DO PROGRAMA SPT) ;
b.2) o Banco Central do Brasil, a Secretaria do Tesouro Nacional e o Ministério da Economia, a fim de que tomem conhecimento das consequências que o limite de endividamento do setor público imposto pela Resolução CMN 4.589/2017 implica na área de saneamento básico, visando aprimorar eventual debate com o Ministério do Desenvolvimento Regional em busca do atingimento de maior volume de investimentos e alcance do objetivo de universalização dos serviços de abastecimento de água e esgotamento sanitário (Capítulo 4) ; 
b.3) a Caixa Econômica Federal, na qualidade de agente operador, a fim de que tome conhecimento do diagnóstico acerca das consequências que o limite de endividamento do setor público, imposto pela Resolução CMN 4.589/2017, implicam na área de saneamento básico (Capítulo 4) ;
c) Enviar cópia das respostas consolidadas ao questionário para mutuários públicos (peça 42 deste processo) ao Ministério do Desenvolvimento Regional, na qualidade de gestor da aplicação do Programa Saneamento para Todos, para conhecimento (Capítulo 4) ;
d) Nos termos do art. 8º da Resolução-TCU 315/2020, fazer constar, na ata da sessão em que estes autos forem apreciados, comunicação do relator ao colegiado no sentido de monitorar a recomendação contidas no item 'b' dessa proposta, em conjunto com o monitoramento da determinação que consta do item 'a'.

não há.

Não atuou.

RELATÓRIO DE AUDITORIA OPERACIONAL NO PROGRAMA SANEAMENTO PARA TODOS. AVALIAÇÃO DA APLICAÇÃO DE RECURSOS DO FGTS EM AÇÕES DE ABASTECIMENTO DE ÁGUA E SANEAMENTO. FORMA DE ACESSO AOS RECURSOS. TRANSPARÊNCIA DADA ÀS AÇÕES APOIADAS. ACOMPANHAMENTO DO PROGRAMA PELOS ENTES FEDERAIS. PROBLEMÁTICA DE OBRAS PARALISADAS. DESEMPENHO DOS EMPREENDIMENTOS ANTE O TOTAL DA CARTEIRA E EM COMPARAÇÃO COM A CARTEIRA DO OGU. NECESSIDADES DE INVESTIMENTO EM SANEAMENTO E LIMITE DE ENDIVIDAMENTO DO SETOR PÚBLICO. RECOMENDAÇÕES. CIÊNCIA. COMUNICAÇÕES.

RELATÓRIO DE AUDITORIA (RA)

Secretaria de Fiscalização de Infraestrutura Urbana (SeinfraUrb).

Aprecia-se nesta oportunidade Auditoria Operacional no Programa Saneamento para Todos (SPT) , instrumento da Política Nacional de Saneamento Básico (PNSB) , por meio do qual é realizado o financiamento de empreendimentos com recursos do FGTS para melhorar as condições de saúde e qualidade de vida da população pela expansão e melhoria da prestação dos serviços de saneamento.
2.	O objetivo estabelecido no presente trabalho foi o de avaliar se os recursos onerosos destinados ao Programa Saneamento para Todos (SPT) , no período de 2012-2020, foram aplicados em ações de abastecimento de água e de esgotamento sanitário de forma otimizada e em atendimento às diretrizes estabelecidas na Política Nacional de Saneamento Básico (PNSB) e no Plano Nacional de Saneamento Básico (Plansab) . Ou seja, o foco dos trabalhos foram as ações relativas aos serviços de esgotamento sanitário e de abastecimento de água, apoiadas com recursos do FGTS.
3.	No atual contexto fiscal de escassez de recursos do Orçamento Geral da União (OGU) e levando-se em consideração o novo marco legal do saneamento - Lei 11.445/2007, alterada pela Lei 14.026/2020, que fomenta a participação da iniciativa privada no setor, o Programa SPT, que atende mutuários públicos e privados, tende a ganhar ainda maior relevo.
4.	Importante ressaltar que a competência do TCU no tocante a programas com recursos onerosos é afeto ao exame da regularidade nos procedimentos dos financiamentos concedidos pela Caixa e pelo BNDES para as obras e da verificação da adequação da garantia. Ademais, o TCU também possui a competência de avaliar a política pública e a atuação do Governo Federal nessa política, englobando o seu desenho, a estruturação dos modelos de gestão e resultados. Nessa perspectiva, insere-se a presente auditoria, que avalia o desempenho de importante programa inserido na Política Nacional de Saneamento Básico (PNSB) .
5.	O programa em destaque apresenta-se, atualmente, como a principal fonte, nessa temática, de investimentos de recursos geridos ou operados pela União.
6.	O Ministério do Desenvolvimento Regional e a Caixa Econômica Federal possuem atribuições gerenciais nessa política pública, sendo responsáveis por regramentos internos, avaliação desempenho e acompanhamento.
Em termos de metodologia, a equipe de auditoria lançou mão de diversos critérios presentes em normas e literatura aplicáveis à matéria e para obtenção de informações utilizou técnicas de auditoria de análise documental, entrevista com gestores, aplicação de questionários, painel de referência e análise de informações constantes em banco de dados oficiais.
8.	Para execução dos trabalhos, a equipe da Secretaria de Fiscalização de Infraestrutura Urbana formulou as seguintes questões de auditoria:
	a) forma de acesso aos recursos, no intuito de avaliar eventuais entraves que prejudiquem o alcance de maiores níveis de investimento;
	b) transparência dada às ações apoiadas, visando a identificar oportunidades de melhoria na promoção do controle social;
	c) acompanhamento do programa pelos entes federais.
9.	A matriz de planejamento (Peça 43) foi construída de forma conjunta e contou com painel de referência público, o qual teve a participação do relator, realizado remotamente e transmitido pelo Youtube.
10.	A auditoria em questão teve algumas limitações, pois, por ter sido executada durante a pandemia do Covid-19, não foi possível realizar visitas in loco aos empreendimentos financiados, ou reuniões presenciais com os mutuários e outros agentes envolvidos, como agências reguladoras locais, população beneficiada e especialistas.
11.	Além disso, a alteração do marco legal do saneamento Lei 11.445/2007, com a promulgação da Lei 14.026/2020, implicou mudanças estruturais no setor não plenamente mensuradas. Esse risco foi mapeado durante a fase inicial da auditoria, tendo sido tratado pelo estudo e acompanhamento dos projetos de lei, além de discussões com gestores e especialistas. A lei aprovada contou com vetos presidenciais sobre questões cruciais do novo marco. Tais vetos foram apreciados, e mantidos, pelo Congresso Nacional apenas em 17 de março de 2021, e não foram elaboradas em sua totalidade as normas infralegais decorrentes. Desse modo, resta incerteza acerca da magnitude das implicações do novo marco no cenário futuro do saneamento.
12.	Análises normativas, procedimentais e de dados foram complementadas por questionário destinado aos mutuários, videoconferências com os jurisdicionados e painel de referência aberto ao público com transmissão pelo Youtube.
13.	O volume de recursos fiscalizados alcançou o montante de R$ 21,8 bilhões. Este valor corresponde à carteira de 466 contratos de financiamento em abastecimento de água e esgotamento sanitário no âmbito do Programa Saneamento para Todos, segundo a carteira de Balanço do PAC em junho de 2019, considerando os contratos vigentes do PAC 1 e do PAC 2, além dos contratos com obras concluídas do PAC 2. Desses, 61% dos valores são de mutuários públicos e o restante de mutuários privados e SPEs.
14.	A carteira de empreendimentos da SNS/MDR é composta majoritariamente (60%) por ações de financiamento. O trabalho avaliou o acesso ao Programa, analisando se as normas e procedimentos são excessivamente restritivos ou intempestivos; o desempenho dos empreendimentos ante o total da carteira e em comparação com a carteira do OGU; e a transparência dada às ações financiadas.
15.	O diagnóstico dos serviços de abastecimento de água e esgotamento sanitário no Brasil aponta, em apertada síntese que:
	a) a universalização dos serviços de saneamento básico no Brasil ainda é uma realidade distante. Conforme dados do Sistema Nacional de Informações sobre Saneamento - SNIS 2019 (data-base 2018) , mais de 34 milhões de pessoas ainda não têm acesso à água tratada; dentre esse contingente, mais de 65% concentram-se nas regiões norte e nordeste do País (mais de 20 milhões de brasileiros) ;
	b) pouco mais da metade da população possui acesso ao serviço de coleta de esgoto; e somente 46,37% dos esgotos coletados no País são tratados, o que gera externalidades negativas para o meio ambiente, saúde da população e desenvolvimento econômico, conforme detalhado no item "2.1. Importância socioeconômica, externalidades positivas e negativas do tema"; 
	c) quanto à eficiência na prestação dos serviços de abastecimento de água, que pode ser medida pelo índice de perdas na distribuição da água potável, o setor manteve, no período de 2014-2018, índices elevados de perdas em todas as macrorregiões do Brasil. Mesmo assim, e apesar da ausência de universalização do serviço de abastecimento de água e das desigualdades regionais na sua prestação, o consumo per capita de água no País foi de 154,9 L/hab/dia, valor que supera o indicado como necessário pela Organização Mundial de Saúde - OMS (110 L/hab/dia) ;
	d) ao longo dos últimos anos, pode-se observar pequenos avanços na prestação dos serviços de abastecimento de água potável e de esgotamento sanitário, inclusive nas macrorregiões Norte e Nordeste. Entretanto, o serviço ainda é marcado por um padrão de desigualdade macrorregional em sua cobertura, conforme se depreende da Tabela 1 do Relatório precedente; 
	e) além das desigualdades regionais e do baixo índice de coleta de esgoto, há ainda a problemática do baixo nível de tratamento, conforme se observa na Tabela 3 do Relatório precedente;
	f) de acordo com os dados do SNIS, o montante de recursos investidos pelos setores público e privado, de todas as esferas, em ações referentes aos serviços de abastecimento de água e de esgotamento sanitário, de 2014 a 2018, alcançou R$ 59,1 bilhões (valores nominais) , ou seja, o investimento médio, nos cinco anos, foi de R$ 11,9 bilhões/ano, enquanto que o Plansab, principal instrumento da política pública nacional de saneamento, estima que a necessidade de investimentos, com valores referenciais de 2017, para alcançar as metas estabelecidas para abastecimento de água e esgotamento sanitário até o final de sua vigência (2033) , que visam à universalização desses serviços, seria da ordem de R$ 357 bilhões; sendo, R$ 142 bilhões para abastecimento de água e R$ 215 bilhões para esgotamento sanitário, o que corresponde a uma média de investimentos de R$ 23,8 bilhões/ano (2019-2033) . Considerando que a recente média histórica de investimentos nesses serviços foi de R$ 11,9 bilhões/ano (2014-2018) . Se mantida esta média, seriam necessários mais de 30 anos para alcançar a universalização;
	g) o planejamento no setor de saneamento ainda é precário, haja vista a existência de diversos municípios que não possuem sequer plano municipal, ou que o elaboraram apenas para atender requisitos legais, sem conexão com a realidade presente ou adequado planejamento;
	h) especialistas do setor de saneamento atribuem a problemática da ausência da universalização dos serviços de saneamento a causas que podem ser de origem técnica, operacional, de gestão, governança e segurança jurídica. O setor se caracteriza por uma ampla diversidade de atores. Enquanto os municípios são, em regra, os titulares e os estados têm maiores prerrogativas em regiões metropolitanas, cabe à União, em linhas gerais, instituir diretrizes, além de contribuir com fontes de recursos, onerosos ou não;
	i) os prestadores de serviço, cuja divisão de mercado, em termos populacionais, é composta por cerca de 5% de empresas privadas, 70% de companhias estaduais de saneamento (CESBs) e o restante é prestado diretamente pelos próprios titulares, são os principais responsáveis pelos investimentos em expansão, tendo como fontes de recursos a exploração econômica dos serviços, financiamentos e recebimento de recursos não onerosos;
	j) entre os atores federais, destacam-se o Ministério do Desenvolvimento Regional (MDR) , principalmente por meio da Secretaria Nacional de Saneamento (SNS) , a Fundação Nacional de Saúde (Funasa) , o BNDES e a Caixa. A Agência Nacional de Águas e Saneamento Básico (ANA) recebeu maior relevo em 2020, devido ao recebimento de novas atribuições com a sanção da Lei 14.026/2020, que atualizou o Marco Legal. Há ainda uma gama de agências reguladoras de saneamento com competências locais ou regionais, órgãos ambientais e conselhos sociais.
16.	No que tange ao marco legal, destaco a aprovação da Lei 14.026/2020 que promoveu alterações significativas na Lei 11.445/2007, tendo como principais eixos estruturantes; (i) criação de diretrizes regulatórias para o setor; (ii) possibilidade de privatização das companhias estaduais com a manutenção dos contratos vigentes; (iii) fomento à prestação regionalizada pela indução às licitações por blocos; e  (iv) abertura da concorrência de mercado.
17.	O principal mecanismo que essa lei aperfeiçoou para seu cumprimento é a utilização do spending power federal. Os entes e as entidades que não cumprirem determinados requisitos serão impedidos de acessarem recursos federais. 
18.	No que tange à Carteira de empreendimentos da Secretaria Nacional de Saneamento, embora o escopo do trabalho tenha se restringido à avaliação dos recursos onerosos oriundos do FGTS para financiamento de ações de saneamento em abastecimento de água e esgotamento sanitário dentro do Programa SPT, foi considerada para esse tópico toda a carteira vigente de investimentos da SNS, abarcando todas as modalidades do saneamento, incluindo recursos do OGU e outras fontes onerosas, para que fosse possível identificar algumas das diferenças de desempenho e magnitude dos valores envolvidos. Assim, 1.142 contratos, perfazendo R$ 61,23 bilhões, incluindo tanto os empreendimentos pertencentes ao PAC quanto os não pertencentes, custeados com recursos OGU ou onerosos, foram considerados.
19.	Importante registrar que, entre as fontes de recursos onerosos, cuja aplicação é gerida pelo MDR, destaca-se o Fundo de Garantia por Tempo de Serviço (FGTS) , operado pela Caixa Econômica Federal - Caixa, o qual oferece recursos, tanto para o setor público quanto para o setor privado, inseridos no PAC. Quanto aos recursos oriundos do Fundo de Amparo ao Trabalhador (FAT) , gerido pelo BNDES, a SNS realiza somente o acompanhamento das operações inseridas no PAC, e apenas quando se trata de financiamentos firmados pelo setor público.
20.	No que se refere ao SPT, lastreado com recursos do FGTS, que promove financiamento para empreendimentos em todas as modalidades de saneamento básico, beneficiando mutuários públicos (aqui incluídos municípios, estados, consórcios públicos, empresas públicas e sociedades) , o trabalho destaca que o aludido programa ganhou uma relevância ainda maior no contexto atual de crise fiscal, queda da arrecadação e decréscimo da disponibilidade de recursos não onerosos. Atualmente, na carteira ativa de investimentos do PAC sob gestão da SNS (considerando todas as fontes de recursos - OGU, FGTS, BDMG e FAT) , os contratos de financiamento com recursos do FGTS (data-base junho 2019) são responsáveis por 57% do valor de investimento das ações em abastecimento de água e 55% das ações em esgotamento sanitário.
21.	Deve-se observar, também, que no acompanhamento dos empreendimentos do programa foi constatado que os contratos apresentam volume significativo de obras paralisadas (26,6% dos contratos ativos em junho de 2019) , limitando o atingimento do objetivo social dos recursos do FGTS, qual seja, melhorar a qualidade de vida do trabalhador contribuinte do fundo. A paralisação das obras, além de postergar a entrega dos serviços, traz risco de inexecução do objeto ou a redução de suas metas. 
22.	No tópico referente ao acesso, foram avaliadas as regras de acesso ao SPT, conforme delineado na questão de auditoria, sendo que a situação identificada como mais gravosa ao alcance dos objetivos do programa, no que se refere às regras de acesso, remonta ao limite de endividamento do setor público, estabelecido pelo Conselho Monetário Nacional na Resolução 4.589/2017. Esse normativo possui abrangência que não se limita ao objeto aqui fiscalizado e foi criado devido à justa preocupação com o quadro fiscal do País, afetando de forma incidental o programa SPT e o setor de saneamento básico.
23.	Na análise efetivada, nos itens 142 a 190 da instrução à Peça 57, a Secretaria de Fiscalização de Infraestrutura Urbana (SeinfraUrbana) constatou que as estimativas de investimentos para alcançar a universalização do saneamento não estão compatíveis com as limitações de endividamento dos entes e entidades públicas, haja vista o histórico de operações realizadas nos últimos anos e que o limite de endividamento do setor público impõe restrições à obtenção de recursos pelas companhias estaduais de saneamento, o que pode acarretar, em alguma medida, dificuldade para sua participação nas licitações, ante a dificuldade das companhias em captar recursos e, por conseguinte, em participar das licitações em pé de igualdade com os privados, o que poderia resultar em limitação do universo de concorrentes. 
24.	Essa realidade traz implicações reais, como a incompatibilidade entre a capacidade de endividamento dos entes e as necessidades de investimentos no setor de saneamento e, também, a subutilização, ao longo dos anos, dos recursos do FGTS disponibilizados ao Programa. Compreende-se, portanto, que tal limite configura causa relevante para o baixo nível de utilização dos recursos. 
25.	Foi constatado, ainda, que para o período entre 2019 e 2033, há necessidade de investimentos de R$ 600 bilhões, dos quais R$ 235 bilhões de origem federal, sendo que, mantida a relação de 2019 a 2023, seriam necessários R$ 144,6 bilhões de recursos federais onerosos.
26.	Neste cenário, subtraindo os R$ 27,4 bilhões previstos até 2023, restariam R$ 117,2 bilhões a serem aplicados de 2024 a 2033, o que resulta numa média de R$ 13 bilhões por ano no período.
27.	Assim, mesmo numa hipótese conservadora, primando pela cautela, no intuito de se avaliar a plausibilidade de aplicação desses montantes pelos tomadores públicos ante os limites de endividamento aos quais estão sujeitos, a análise aqui empreendida implicaria que, para atender a necessidade de investimento estimada, o setor público deveria aplicar, ao menos, R$ 72,3 bilhões em recursos onerosos até 2033, sendo, em média, R$ 3,42 bilhões/ano entre 2019 e 2023, e R$ 6,5 bilhões/ano entre 2024 e 2033. Ou seja, esses valores representam mais do que, respectivamente, o dobro e o quádruplo da média anual de financiamentos contratados por agentes públicos nos três últimos anos dentro do Programa SPT (R$ 1,422 bilhão/ano) .
28.	Com base nas análises realizadas, sobretudo nas manifestações dos diversos atores envolvidos (SNS, Caixa e proponentes) , compreende-se que tal limite configura causa relevante para o baixo nível de utilização dos recursos. Devido à indisponibilidade de limite de endividamento, o setor público deixa de apresentar cartas consulta ao MDR, sendo o tal limite, então, obstáculo anterior ao processo de seleção realizado pela SNS e pelos agentes financeiros.
29.	Em conclusão, verifica-se, por um lado, a restrição de acesso aos créditos do Programa por conta dos limites de endividamento dos entes públicos, o que produz consequências negativas sob a ótica das demandas do setor de saneamento. Por outro, deve-se reconhecer a importância do controle do endividamento público, cuja inobservância poderia acarretar consequências danosas do ponto de vista macroeconômico - não avaliadas no âmbito da presente fiscalização
30.	A unidade técnica registrou no Relatório que o MDR tem mantido tratativas com os órgãos do sistema financeiro nacional para buscar uma estratégia de melhoria no regramento do endividamento público expedido pelo Conselho Monetário Nacional, visando a incrementar os valores contratados no âmbito do Programa SPT.
31.	Assim, mesmo reconhecendo a complexidade da questão, que envolve sobretudo preocupações fiscais, bem como a atuação proativa dos entes federais envolvidos na gestão e operacionalização do Programa, a unidade técnica concluiu que não há atuação corretiva a ser sugerida por este Tribunal. 
32.	Contudo, considerando que a situação exposta possa trazer um aprimoramento do diálogo entre o MDR, na qualidade de gestor da aplicação, da Caixa, na qualidade de agente operador, e dos órgãos do sistema financeiro nacional (Bacen, STN e Ministério da Economia) na busca de melhor alinhamento entre as necessidades de investimento e particularidades do setor de saneamento e o imprescindível controle fiscal ao qual o setor público deve estar submetido, a unidade técnica propõe enviar cópia do Relatório, Voto e Acórdão ao Bacen, à STN e ao Ministério da Economia, órgãos do Sistema Financeiro Nacional, para que visualizem os impactos dos limites no setor, objetivando qualificar o diálogo, já iniciado pelo MDR, a respeito da temática.
33.	No que tange ao acompanhamento dos empreendimentos do programa SPT pelo órgão gestor (MDR) , avaliado a partir de elementos que indicam a eficácia das contratações - notadamente a duração das obras e a quantidade de obras paralisadas, foi realizada comparação com a carteira de empreendimentos do OGU. De maneira geral, constatou-se que a carteira do FGTS apresenta desempenho superior à do OGU quando avaliada a quantidade de empreendimentos concluídos, o tempo médio de conclusão e, ainda, os percentuais de obras que se encontravam paralisadas.
34.	A análise da carteira de empreendimentos do Programa SPT evidenciou alto número de obras paralisadas, configurando situação prejudicial à consecução dos objetivos do programa, vez que implica a postergação da entrada em operação dos empreendimentos, ou mesmo frustração total dos anseios iniciais, no caso de obras abandonadas e contratos rescindidos. 
35.	Importante destacar que se consideram paralisados os investimentos que registram ausência de evolução financeira da obra (por meio da falta de desembolso do tomador) ou ausência de evolução física da obra, ambas por prazo superior a três meses consecutivos (Portaria MCidades 287/2013 e alterações promovidas pela Portaria 44/2014) .
36.	A equipe de fiscalização registou que a problemática da paralisação acomete obras de todas as modalidades e todos os portes, e embora haja diferentes situações em cada região, a quantidade de paralisações é superior ao desejável em todas elas. 
37.	Quando separados os mutuários em públicos e privados, a equipe percebeu que a carteira de obras paralisadas dos privados é proporcionalmente menor que a dos púbicos. Um olhar mais atento permitiu identificar que, dentro do setor público, as companhias públicas possuem percentuais mais próximos aos do setor privado, restando, então, aos contratos que têm estados e municípios como mutuários os piores desempenhos.
38.	Quanto aos motivos de paralisação, apresentados de maneira sucinta na amostra inicialmente analisada (Balanço PAC junho de 2019) , foi constatado que se concentram em "técnico" e "outros", conforme indicado no Gráfico 5 do Relatório precedente.
39.	Em que pese a citada rotatividade, em vista da persistência de alto número de obras paralisadas, a equipe de fiscalização entendeu necessário perquirir sobre as causas dessa situação. Entretanto, os motivos genéricos identificados (notadamente para as causas "técnica" e "outros", que perfazem a maioria dos casos) não permitiram uma conclusão precisa. Assim, foi solicitado aos gestores o melhor detalhamento das causas das paralisações. O detalhamento consta da Peça 38.
40.	Independentemente desse dinamismo, no que se refere ao detalhamento dos motivos das paralisações, verifica-se que se tratam, no mais das vezes, de questões específicas do empreendimento. Em que pese seja possível fazer alguns agrupamentos que indicam causas mais frequentes, tais como dificuldades técnicas da empresa e dificuldades técnicas do tomador (conforme Peça 38) , ao se debruçar sobre os detalhamentos desses grupos, verifica-se que tais dificuldades têm origens bastantes diversas, a exemplo de incapacidade econômico-financeira da empresa para executar a obra, dificuldades na gestão e fiscalização da obra (pelos tomadores públicos) , solicitações demasiadas de alterações de projeto (que levam ao abandono ou à necessidade de refazimento de licitações) , entre tantas outras.
41.	Sobre a problemática das obras paralisadas, a SeinfraUrbana menciona trabalhos específicos desenvolvidos por este Tribunal, a exemplo do TC Processo 011.196/2018-1, que resultou no Acórdão 1079/2019-TCU-Plenário, TC Processo 036.106/2019-4 e TC Processo 021.731/2019-5, bem como a constatação de inúmeros limitadores, no atual contexto, para se estabelecer controles prévios que possam identificar as principais causas de paralisação e mitigar seus efeitos, causas que fogem à ingerência dos gestores do programa, além da constatação de que o SNS/MDR, por meio de sua Diretoria de Financiamento (DFIN) , realiza, devido à elaboração do balanço do PAC, pelo menos semestralmente, reuniões e visitas técnicas aos mutuários, com a participação do agente operador e do respectivo agente financeiro, visando o desenlace dos entraves que ocasionam a paralisação das obras. Assim, a unidade técnica entendeu adequadas as ações já deliberadas por esta Corte, bem como as ações já desenvolvidas pelos repassadores. 
42.	A proposta foi de recomendar ao MDR que, na qualidade de gestor da aplicação, sistematize e institucionalize procedimentos a serem adotados pelos atores envolvidos, tomadores, agentes financeiros e agente operador, com vistas à definição das ações necessárias à sua retomada, com definição de responsáveis e prazos.
43.	No que tange à produção e divulgação de informações do programa SPT, avaliou-se a suficiência das informações produzidas para tomada de decisão pelos gestores do programa, bem como a disponibilidade de informações suficientes para possibilitar o controle social sobre a atuação governamental no âmbito do programa fiscalizado.
44.	No que se refere às informações gerenciais, a equipe concluiu que os relatórios elaborados pelos gestores são suficientes para embasar a tomada de decisão para gestão do programa. Quanto à transparência pública ativa, registra que o recente lançamento de aplicativo para celular "Transparência MDR" e do site "Painéis MDR" permitem ao cidadão acesso a informações dos empreendimentos, admitindo vários filtros (por localidade, valores, tipos de intervenção etc.) , o que demonstra evolução governamental no fomento ao controle social, em atendimento às diretrizes da Lei 11.445/2007 e aos ditames da Lei de Acesso à Informação.
45.	A equipe de auditoria, informa, ainda, que não foi possível localizar os painéis a partir do site do ministério, o que dificulta o acesso aos dados pelos usuários, que desconhecem o endereço eletrônico específico dos painéis. Considerando, no entanto, tratar-se de implementação recente, entende que não se faz necessária a proposição de medidas específicas quanto a este fato, sendo suficiente avaliar, por ocasião do monitoramento da recomendação proposta neste trabalho, se os citados painéis estão facilmente acessíveis ao cidadão que busca informações. 
46.	Após manifestação do gestor em relação ao Relatório preliminar, foram apresentados os painéis de informação, recentemente implementado pelo MDR, e do aplicativo MDR Transparência, em fase experimental, o que resultou na alteração substancial nas análises, tornando desnecessária a proposição de medida de controle.
47.	O Relatório preliminar (Peça 46) foi encaminhado para comentários dos gestores em 1/3/2021, em atendimento ao § 1º do art. 14 da Resolução 315/2020, bem como ao item 145 das Normas de Auditoria do Tribunal. Os comentários foram apresentados em 18/3/2021, estando na sua íntegra à Peça 52 dos autos.
48.	As sugestões pontuais apresentadas no item 3 da manifestação (Peça 52, p. 3-4) foram, em geral, acolhidas e implementadas ao longo do texto do relatório. De mais abrangente, o MDR propôs avaliar a pertinência e oportunidade de incluir no relatório os eventuais impactos advindos da recente Lei Complementar 178/2021, que trata de equilíbrio fiscal, devido à forte correlação com o conteúdo do Capítulo 4.
49.	Quanto a esse quesito, a SeinfraUrbana defende que a delimitação de escopo formulada na presente auditoria, inviabiliza tal análise neste momento. Ademais, a questão suscitada extrapola o programa auditado e, portanto, de forma análoga às ressalvas apostas do mencionado Capítulo 4, ainda que se fizesse tal análise, não se mostraria possível propor quaisquer encaminhamentos a seu respeito - haja vista a impossibilidade de se avaliar os impactos da mencionada lei em outras searas.
50.	O posicionamento do MDR quanto à dispensabilidade da proposta de encaminhamento disposta no Capítulo 5, qual seja, de recomendar a sistematização de atividades para induzir a resolução de situações adversas que acarretam a paralisação das obras, por considerar que os atuais regramentos são suficientes, não foi acatado, mantendo-se a proposta de recomendação.
51.	Ao finalizar o relato dos achados apresentados pela equipe da SeinfraUrbana e sem muito a acrescentar dada a qualidade do trabalho realizado, reitero as minhas palavras proferidas no painel de referência dessa auditoria, bem como as manifestações que tenho sempre trazido ao Plenário desta Casa, sobre o tema, em processo de minha relatoria ou não, quando externo minha convicção de que a água é um dos bens mais preciosos da humanidade, por ser a fonte de toda a vida, e o saneamento básico constitui serviço absolutamente essencial, responsável por garantir que cada cidadão tenha respeitado seu direito de acesso, com qualidade, a esse recurso vital.
52.	Assim, reconheço que essa é uma matéria que deve ser encarada com muita responsabilidade, especialmente diante das informações trazidas no Relatório precedente. Sabemos que as deficiências desse setor, no Brasil, fazem com que mais de 100 milhões de pessoas sejam forçadas a viver sem sistemas de coleta de esgoto, sendo igualmente preocupante a notícia de que 35 milhões sequer têm acesso a água tratada. Eis o motivo, portanto, que levou o TCU a selecionar este tema como prioritário para avaliação. Apesar de sermos uma das 10 maiores economias do mundo, não estamos sequer entre os 100 países com melhores indicadores de saneamento básico, de acordo com estudos recentes da ONU.
53.	Esse é um problema que não se restringe ao bem-estar e à saúde da população. Temos de compreender que saneamento básico e água tratada são essenciais para impedir a proliferação de doenças como parasitoses, diarreias, febre tifoide e leptospirose, hepatite, esquistossomose e outras infecções, que levam à hospitalização, ao afastamento do trabalho e à morte de muitos brasileiros. Além disso, as deficiências no fornecimento de água e no tratamento de esgotos geram externalidades negativas que afetam o meio ambiente e o desenvolvimento econômico do País.
54.	Não posso deixar de mencionar, também, os impactos da pandemia de Covid-19, que exacerbaram nossas deficiências estruturais, desafiando nossa capacidade de conter a contaminação. Recomendações da OMS evidenciam como a água, o saneamento e a higiene são essenciais na mitigação e no enfrentamento do vírus.
55.	Tenho consciência de que a emergência de saúde pública e a crise econômica derivadas da pandemia podem tornar mais difícil promover investimentos em saneamento, comprometendo o futuro acesso universal a tão importantes serviços. Tal possibilidade deve ser acompanhada por este Tribunal nos trabalhos que estão em andamento sobre a matéria.
56.	Por outro lado, são notórios os benefícios econômicos, sociais e ambientais dos investimentos em saneamento, como têm apontado diversos estudos no Brasil e no mundo. Mais uma razão, portanto, para que busquemos soluções efetivas para os problemas que têm impedido nosso avanço nessa área tão importante. 
57.	Os resultados apresentados no Relatório mostram a necessidade de busca de interlocução com entidades que já detenham a expertise na área e aí, mais uma vez , externo minha satisfação com a reaproximação promovida nos últimos anos pela Agência Nacional de Águas com o Bureau of Reclamation dos Estados Unidos, instituição esta que deu grandes contribuições ao Brasil no passado, no desenvolvimento da agricultura irrigada e da gestão das águas, e certamente tem muito a nos ensinar também na questão do saneamento básico.
58.	Quando olhamos a atuação do Governo Federal nessa área, chama especial atenção o Programa Saneamento para Todos, principal fonte de financiamento do setor, custeada com valores oriundos do FGTS. Entretanto, o desequilíbrio na distribuição de recursos desse programa pelo País tem contribuído para o agravamento das desigualdades regionais quanto à prestação dos serviços, em especial no que se refere à população mais carente das regiões Norte e Nordeste.
59.	Essa questão da desigualdade regional foi muito comentada na última semana, em razão das diversas reportagens veiculadas pela mídia, com fundamento no Ranking do Saneamento do Instituto Trata Brasil de 2022, recentemente divulgado. Em linha com o que restou apurado neste trabalho do Tribunal, o Ranking do saneamento, ao apontar os 20 melhores e os 20 piores municípios, evidenciou essa desigualdade.
60.	O certo é que foi possível inferir tanto neste trabalho de fiscalização quanto no Relatório do Instituto Trata Brasil, a correlação entre o volume de investimentos e os avanços nos indicadores de saneamento.
61.	Como foi demonstrado neste Relatório, segundo estimativas constantes do Plano Nacional de Saneamento Básico, de responsabilidade do Ministério do Desenvolvimento Regional, seriam necessários investimentos da ordem de 600 bilhões de reais, sendo R$ 235 bilhões de origem federal, para universalizar os serviços de saneamento até 2033 e, assim, cumprir as metas pactuadas com a ONU no âmbito dos ODS e da Agenda 2030. Nos últimos anos, especialistas e entidades ligados ao setor já vinham alertando para as dificuldades de se alcançar tais resultados. O relatório deixou evidenciado que, nesse ritmo de investimento, dificilmente iremos alcançar essa meta.
62.	Com os impactos macroeconômicos da pandemia de Covid-19, o desafio tornou-se ainda maior. Ao mesmo tempo, temos um cenário de grandes mudanças a partir da sanção da Lei 14.026/2020, que instituiu o novo marco regulatório do saneamento básico. Para ajuste a essa nova situação e ao novo modelo, é urgente o aprimoramento da governança e das capacidades técnicas dos diversos atores envolvidos. Mais do que nunca, é preciso haver regulação efetiva e controles que assegurem o cumprimento das normas vigentes e o fortalecimento da segurança jurídica para que as expectativas de universalização dos serviços sejam concretizadas, em benefício da população.
63.	Quanto ao novo marco regulatório do saneamento básico, a expectativa é que, com a atribuição de notório protagonismo aos contratos de concessão precedidos por licitação, tal dispositivo será responsável pelo maior ingresso de recurso de fonte privada nesse setor. Também, há expectativa de que traga mais competição e geração de ganhos de escala, bem como aprimoramento na prestação dos serviços, o que pode contribuir para o atingimento da almejada universalização dos serviços de saneamento básico. Dada a importância da matéria, foi constituído processo específico para acompanhamento da aplicação da nova Lei.
64.	Ainda quanto ao investimento, a unidade técnica registra que, nos últimos três anos, as contratações do SPT não alcançaram 45% dos valores disponibilizados pelo FGTS ao programa, demonstrando que o desempenho do aludido programa, sob a ótica da disponibilidade financeira, está consideravelmente aquém do possível. Foram levantadas como possíveis causas para esse quadro de baixo volume de contratações as regras de limite de endividamento do setor público, impostas pelo CMN, entendimento que é partilhado pelo MDR, pela Caixa e pelos mutuários públicos. Contudo, as implicações de eventuais alterações dos regramentos de acesso a crédito pelo setor público em outras áreas, principalmente a fiscal, não foram avaliadas no presente trabalho. Assim, a unidade técnica propõe enviar cópia do Relatório, Voto e Acórdão que vier a ser proferido para o Bacen, a STN e o Ministério da Economia.
65.	Ao manifestar minha concordância com o encaminhamento, ante a limitação de atuação desta Corte de Contas, e mesmo considerando que a ótica abordada foi estritamente voltada ao setor de saneamento, não havendo manifestações quanto a outras matérias, em especial a fiscal, ressalto que, no difícil balanceamento dessa questão, há de ser buscado o justo equilíbrio para que não seja inviabilizado investimento em setor tão relevante para o desenvolvimento do País.
66.	Quanto à questão das obras paralisadas, não posso deixar de externar minha preocupação com essa temática. Este Tribunal cotidianamente aprecia processos em que obras de saneamento foram paralisadas ou abandonadas, acarretando prejuízos para o Erário e dano incalculável para a população que se vê privada desse serviço, do qual se encontra carente, de fundamental importância para a saúde das pessoas e o desenvolvimento econômico e social do País, conforme mostrado neste Relatório.
67.	Fruto da observação que faço, não creio que a solução para esses problemas seja simples, mas não podemos nos acomodar diante do desafio que envolve essa questão. Já externei essa opinião em alguns processos que trouxe à deliberação deste Colegiado. Chega de falta de focalização, de desperdício, de obras paralisadas e inacabadas e que, muitas vezes, não promovem o impacto que precisam ter na vida das pessoas, cidadãos que financiam os empreendimentos com os impostos e tarifas pagas ao Estado e que precisam receber como contrapartida os serviços de que tanto necessitam.
68.	Para tanto, é imprescindível uma gestão profissional e eficiente na aplicação dos recursos públicos tão escassos nas mais diversas áreas de atuação governamental. Não tenho dúvida alguma de que essa eficiência envolve iniciativas em diversas frentes, como a modernização do controle e o acompanhamento da execução desses empreendimentos pelo uso de novas tecnologias e ferramentas que a todo dia são disponibilizadas, conforme acompanhamos.
69.	Desse modo, não obstante o desempenho superior da carteira FGTS, não se pode desconsiderar a existência de número considerável de contratos paralisados, motivo pelo qual se verifica que o acompanhamento do Programa SPT não tem sido suficientemente efetivo em relação a esse problema tão recorrente no Brasil.
70.	No que se refere à transparência dada às ações apoiadas, visando a identificar oportunidades de melhoria na promoção do controle social, destaco a implantação do aplicativo MDR Transparência, que, à época da fiscalização, encontrava-se em fase experimental.
71.	Embora a Auditoria que ora se aprecia tenha como foco uma avaliação do passado, espero que os dados e os elementos apurados, bem como os encaminhamentos aqui propostos, sejam insumos importantes para a empreitada que temos pela frente.
73.	Por fim, não poderia deixar de parabenizar a equipe de auditoria e os dirigentes da SeinfraUrbana pela excelência do trabalho.
	Ante o exposto, VOTO no sentido de que o Tribunal adote a deliberação que ora submeto à apreciação deste Colegiado.
	TCU, Sala das Sessões Ministro Luciano Brandão Alves de Souza, em 30 de março de 2022.
AROLDO CEDRAZ
Relator